臺灣高等法院臺中分院刑事判決
110年度上訴字第1323號
上  訴  人  臺灣臺中地方檢察署檢察官
上  訴  人  
即  被  告  曾詩容


選任辯護人  黃清濱  律師
            謝尚修  律師
            陳鴻謀  律師
訴訟參與人  邱○川  （被害人即兒童邱○○〈姓名詳卷〉之父

            宋○鈺  （被害人即兒童邱○○〈姓名詳卷〉之母

上  二  人
共同代理人  林三元  律師                  
            陳玫琪  律師
上列上訴人等因被告傷害致死案件，不服臺灣臺中地方法院108
年度訴字第610號中華民國110年5月13日第一審判決（起訴案號
：臺灣臺中地方檢察署108年度偵字第1751、2607號），提起上
訴，本院判決如下：
    主  文
原判決撤銷。
甲○○成年人故意對兒童犯傷害致死罪，處有期徒刑玖年陸月。
    犯罪事實
一、甲○○係成年人，且領有合格之保母技術士證，其自民國107
    年2月21日起，受邱○川、宋○鈺（上2人之真實姓名均詳卷）
    夫婦之委託，擔任其2人所生未成年之女即兒童邱○○（106年
    10月間出生，真實姓名及年籍均詳卷，下稱A童）之保母，
    並以其當時位於臺中市○區○○街00號0樓之租屋處，作為日間
    照護A童之處所。甲○○於107年12月28日上午8時餘許，自邱○
    川手中接過身體未有異常之A童後，本應基於保母之職責妥
    適照料A童，於同日上午8時餘許至11時餘許之期間內，竟罔
    顧其為保母應具有之專業、耐心與愛心，因自身情緒控管未
    佳，其主觀上雖無置A童死亡之意欲，且不期待A童發生死亡
    之結果，然在客觀上得以預見當時甫年滿1歲又1個多月之A
    童，身體發育未臻健全，且幼童之頭部極為脆弱，難堪重擊
    或不當之搖晃，如加以外力之傷害撞擊及劇烈搖晃，極易因
    顱骨骨折及顱內出血等傷勢過重而造成死亡之結果，竟基於
    普通傷害之單一接續犯意，以持硬物敲撞A童頭部或使其頭
    部撞擊硬物之2次傷害行為，及接續以對A童為重覆猛烈之劇
    烈搖晃之傷害動作，使A童頭部右前額、頂部、左側枕部3處
    遭受嚴重之撞擊，致A童受有頭部外傷（右額瘀傷血腫4X4.5
    公分、後枕部頭皮中間偏左處3X1公分）、顱骨骨折（右頂
    骨、左側枕骨各有1條線狀骨折，其中右頂骨為5公分長之橫
    線狀骨折，枕骨左側為延伸3公分長之縱線狀骨折，上開線
    性骨折均穿透整個顱骨之厚度，左側枕骨骨折部分明顯有骨
    頭裂開移位之錯位性骨折情形）、顱內出血(右側急性硬腦
    膜下出血、廣泛紅褐色頭皮下出血、左後頂枕部5X3公分頭
    皮下出血）、頭部後上頂部血腫（位於顱骨外側）及雙側視
    網膜下出血等傷害（A童上開所受3處撞擊之其中2處骨折部
    分，因不能排除為對撞傷型態，故認由甲○○施以外力之傷害
    行為次數為2次）。旋A童因甲○○上開傷害行為出現嘔吐、無
    法控制之哭泣及難以被安撫等症狀，其後並陷入無法被喚醒
    之昏迷狀態，然甲○○因恐其前揭傷害行為曝露，並未及時將
    A童送醫或通知A童之父親邱○川或母親宋○鈺，而遲至同日下
    午3時30分許，因見A童呼吸緩慢、嘴唇發紺，方不得不於該
    日下午3時37分許，以電話通知宋○鈺，惟就A童之身體狀況
    所述仍避重就輕而僅概稱A童自上午11時許睡覺後未醒，經
    宋○鈺電知邱○川與甲○○聯絡，甲○○亦未告知邱○川實情，而
    僅詢問是否由其叫救護車或由邱○川自行前來接送至醫院等
    語，於邱○川駕車抵達甲○○上址租屋處時，見在該址管理室
    之甲○○手抱之A童右前額處有瘀青血腫之外傷，且A童已呈昏
    迷，遂緊急駕車搭載手抱A童之甲○○前至中山醫學大學附設
    醫院（下稱中山醫院）急診，經該院醫師於同日及時施以右
    側額、顳、頂部顱骨切除術併移除硬腦膜下腔血腫，並置入
    顱內壓監視器於硬腦膜下腔之手術等治療後，A童仍於108年
    1月21日晚間11時58分許，因上揭頭部外傷致顱骨骨折、顱
    內出血及其後續併發症而死亡。
二、案經A童之父親邱○川、母親宋○鈺訴由臺中市政府警察局第
    一分局報請臺灣臺中地方檢察署檢察官相驗後偵查起訴。
    理  由
一、證據能力方面：
(一)上訴人即被告甲○○（下稱被告）及其辯護人固曾於本院引用
    其等在原審爭執證據能力之意見，而主張證人即訴訟參與人
    邱○川、宋○鈺於警詢時之陳述、中山醫院108年1月24日中山
    醫大附醫社福字第1080000771號兒少保護醫療整合服務綜合
    評估報告、臺中市家暴中心兒少保護事件調查報告，係屬審
    判外之陳述而無證據能力。惟本判決以下並未引用上開事證
    作為認定被告成立犯罪之證據，故不予論述其證據能力，先
    予說明。
(二)按刑事被告之詰問權，係指訴訟上被告有在審判庭盤詰證人
    之權利；偵查中檢察官訊問證人，旨在蒐集被告犯罪證據，
    以確認被告嫌疑之有無及內容，與審判中透過當事人之攻防
    ，經由詰問程序調查證人以認定事實之性質及目的有別。偵
    查中辯護人僅有在場權及陳述意見權，此觀刑事訴訟法第24
    5條第2項前段之規定甚明，檢察官訊問證人並無必須傳喚被
    告使其得以在場之規定，同法第248條第1項前段雖規定「如
    被告在場者，被告得親自詰問」，亦僅賦予該在場被告於檢
    察官訊問證人時得親自詰問證人之機會而已，被告如不在場
    ，殊難期有親自詰問之可能。此項未經被告詰問之被告以外
    之人於偵查中向檢察官所為之陳述，依刑事訴訟法第159條
    之1第2項之規定，除顯有不可信之例外情況外，原則上為「
    法律規定得為證據」之傳聞例外，依其文義解釋及立法理由
    之說明，並無限縮於檢察官在偵查中訊問證人之程序，應已
    給予被告或其辯護人對該證人行使反對詰問權者，始有證據
    能力可言。而為保障被告之反對詰問權，並與現行法對傳聞
    例外所建構之證據容許範圍求其平衡，證人在偵查中雖未經
    被告之詰問，倘經被告及其辯護人於審判中聲請對該證人當
    庭及先前之陳述進行詰問，並經於法院審理時依其等之聲請
    而已賦予被告及其辯護人對該證人詰問之機會，則該證人於
    偵查中之陳述即屬完足調查之證據，而得作為判斷之依據（
    最高法院97年度台上字第405號刑事判決意旨參照）。依上
    說明，可知在偵查中訊問證人，被告或其辯護人對該證人雖
    未行使詰問權，依刑事訴訟法第159條之1第2項之規定，原
    則上屬於法律規定為有證據能力之證據，於例外顯有不可信
    之情況，始否定其得為證據，亦即，得為證據之被告以外之
    人於偵查中向檢察官所為已依法具結之陳述，雖未經被告或
    其辯護人詰問，仍應認屬於未經合法調查之證據，而非無證
    據能力（最高法院96年度台上字第4365號、96年度台上字第
    3923號、97年台上字第356號刑事判決意旨參照）。查證人
    蔡○○醫師於偵查中具結所為之證述，並無顯不可信之情況，
    且業經原審於審理程序傳喚證人蔡○○醫師，由被告之原審辯
    護人進行交互詰問，自應認證人蔡○○醫師於偵查中具結所為
    之證述，具有證據能力。
(三)被告之辯護人黃清濱律師於本院審理時，雖為被告提出書狀
    而爭執訴訟參與人於偵查中所提出被害人A童於案發前1日即
    107年12月27日之照片（見108年度偵字第1751號卷一第169
    至173頁）之證據能力，以其非包含被害人A童頭部相關位置
    或不同位置之系列照片，及不能確認被害人A童當下沒有硬
    腦膜下出血而不能作為對被告不利之證據為由，主張不具有
    證據能力（見本院卷二第149頁）。惟查，前開該相片既係
    以科學、機械之方式，對於當時狀況所為之記錄，性質上並
    非供述證據，無傳聞法則之適用，且同時附有用以拍攝上開
    照片之手機相簿日期時間紀錄之照片供以核對，復無證據證
    明係經偽造、變造或違法取得，並經本院於審理時依法提示
    調查，自具有證據能力。至前開照片是否得以確認判斷被害
    人A童當下有無急性腦硬膜下出血及可否作為不利於被告之
    事證，核均屬證據力之判斷之範疇，被告之前開辯護人就此
    主張上揭照片不具有證據能力，尚無可採，且已據被告之辯
    護人黃清濱律師於本院審理時陳明對於此部分之證據能力沒
    有意見（見本院卷二第95、96頁）。
(四)刑事訴訟法第159條之4第2款所稱從事業務之人於業務上或
    通常業務過程所須製作之紀錄文書、證明文書，因係於通常
    業務過程不間斷、有規律而準確之記載，且大部分紀錄係完
    成於業務終了前後，無預見日後可能會被提供作為證據之偽
    造動機，其虛偽之可能性小，除非該等紀錄文書或證明文書
    有顯然不可信之情況，否則有承認其為證據之必要。查本案
    中山醫院之病歷、護理紀錄、診斷證明書等相關醫療紀錄或
    證明文書，均係被害人A童經送診後，由醫護人員就其等業
    務予以診斷或於護理過程中例行性所出具之文書，自合於刑
    事訴訟法第159條之4第2款所稱從事業務之人於業務上所須
    製作之紀錄或證明文書而具有證據能力（最高法院97年度台
    上字第666號刑事判決意旨參照）。
(五)按刑事訴訟法第159條之5規定：「（第1項）被告以外之人
    於審判外之陳述，雖不符前4條之規定，而經當事人於審判
    程序同意作為證據，法院審酌該言詞陳述或書面陳述作成時
    之情況，認為適當者，亦得為證據。（第2項）當事人、代
    理人或辯護人於法院調查證據時，知有第159條第1項不得為
    證據之情形，而未於言詞辯論終結前聲明異議者，視為有前
    項之同意」，其立法意旨在於傳聞證據未經當事人之反對詰
    問予以核實，原則上先予排除，惟若當事人已放棄詰問或未
    聲明異議，基於證據資料愈豐富，愈有助於真實發現之理念
    ，且強化言詞辯論原則，法院自可承認該傳聞證據例外擁有
    證據能力。經查，有關下述所引用未符合刑事訴訟法第159
    條之1至第159條之4所示之證據，業經本院於審理時當庭直
    接提示而為合法之調查，且檢察官、被告及其辯護人均未於
    言詞辯論終結前聲明異議（見本院卷二第91至140頁），本
    院審酌前開證據作成或取得之狀況，並無非法或不當取證之
    情事，故認為適當而均得以作為證據，是前開證據依刑事訴
    訟法第159條之5之規定，均具有證據能力。
二、訊據被告對於伊為成年人，且領有合格之保母技術士證，其
    自107年2月21日起，受訴訟參與人邱○川、宋○鈺夫婦之委託
    ，有償擔任其2人之女即被害人A童之日間保母，並以其當時
    位於臺中市○區○○街00號0樓之租屋處，作為照護A童之處所
    等情，固均不爭執，惟矢口否認有何成年人故意對兒童犯傷
    害致死罪之犯行，被告之辯解及其辯護人之辯護意旨略以：
(一)被告之辯稱略以：我於案發當日自邱○川手中接過A童時，A
    童手上有拿著像厚紙板的紙卡，A童要吃，我跟她說這個不
    吃、要放進袋子裡，但A童當時不願意，案發時我照顧A童的
    期間，只有我、我的小兒子（案發時1歲又10個月大）在上
    開租屋處，沒有其他人在場，我在107年12月28日上午8點多
    準備早餐給A童吃時，A童坐在地上軟墊時有哭，且那天哭得
    比較頻繁，A童吃早餐時的狀態有好一些，但沒有吃到原本
    每天固定的量，後來也沒有喝完加了溫開水的葡萄汁，之後
    在其整理餐具時還是一直頻繁地哭，之後大約在上午十點半
    左右，也有好像會躺下去、搖晃大哭的狀況，直到大概上午
    11點左右，我把A童抱在身上「秀秀」（臺語），然後在快
    上午11點左右，A童有嘔吐，A童吐完之後，我再「秀秀」（
    臺語）一下，她就在我身上睡著，我就讓她睡在客廳地上的
    軟墊，之後我準備午餐後，曾在中午12點多試著叫A童，看
    她願不願意起來吃東西，A童抿了嘴唇有一點反應後又繼續
    睡，我想A童之前有吐、且還想睡，也可能是前1晚太晚睡的
    緣故，或是被我大兒子傳染腸胃型感冒所以身體不舒服，A
    童在這麼不舒服的狀態，我就讓她又繼續睡，這中間因我的
    小兒子一直要過去叫A童，我怕吵到A童休息，曾帶著我小兒
    子去頂樓，之後我在下午2、3點時又試著叫A童，可是沒有
    叫起來，後來有打電話給宋○鈺，由邱○川前來將A童送醫，A
    童就醫後經診斷的傷勢不是我造成的，我也不知道A童是如
    何受傷的，有可能是A童於107年12月25日為了與我小兒子搶
    球，A童的右前額與我小兒子左顴骨碰撞所致云云。
(二)被告之辯護人為被告所為辯護意旨略以：
 1、甲○○並無任何傷害A童之動機，自偵查起至第一審程序，本
    應詳細調查，惟起訴書及原判決對於所認定甲○○有大力撞擊
    及劇烈搖晃A童頭部之犯罪手段，係以不明或不詳方法帶過
    ，本案究竟用何種東西撞擊，或是撞擊在何處，及到底是大
    力撞擊或劇烈搖晃之其中一種或二者所致等情，均未有任何
    客觀證據證明。至嬰兒搖晃症候群之原因甚多，縱有發生嬰
    兒搖晃症候群，如果沒有明確的虐嬰事實，並無法認為是故
    意的虐嬰事件。檢察官本具有強大的偵查能力，如被告真有
    持硬物大力撞擊A童頭部，則用來撞擊的物品（犯罪工具）
    ，其上一定會殘留生物組織以及血跡，都可輕易經由科學方
    法檢測出是否有A童之DNA。在本案中既然沒有任何用來撞擊
    的物品（犯罪工具）存在，如何確認被害人之頭部有被大力
    撞擊，且有關A童受撞擊之部位、次數、方向，法務部法醫
    研究所（下稱法醫研究所）之解剖報告書暨鑑定報告書（下
    稱解剖鑑定報告書）、國立臺灣大學醫學附設醫院（下稱臺
    大醫院）之鑑定意見及中山醫院之醫師說法不盡相同，不能
    僅以A童在中山醫院就醫時有頭部外傷、顱内出血及顱骨骨
    折等傷勢，便認定甲○○對A童犯傷害致死罪。原審未審酌倘A
    童所受傷勢確為巨大外力所致，何以依A童頭部電腦斷層影
    像顯示，並無任何外力撞擊導致之凹陷性骨折或蝌蚪狀之紋
    路，且依中山醫院病歷記載A童案發當日到院時，頭都並無
    明顯外傷或任何撞擊點的凹陷處，則A童所受傷勢是否確為
    外力所致，非無疑問。
 2、本案A童並非因頭部線狀骨折之原因死亡：
 (1)根據A童於107年12月28日當天在中山醫院所做的腦部電腦斷
    層掃描檢査結果，發現A童之腦部「中線向左偏移，蝶鞍上
    池消失，考慮有大腦鐮下腦疝和鈎狀腦迴腦疝，以及腦水腫
    」，上開結果是否即為法醫研究所所稱頭部撞擊之併發症，
    實非無疑。若非屬A童頭部撞擊之併發症，為何A童會在107
    年12月28日出現上開檢查結果及造成A童昏迷；又倘可認係
    法醫研究所認定之頭部遭受撞擊之併發症，其應在頭部撞撃
    後多久出現，亦為有疑。
 (2)又依A童解剖鑑定報告書所示，其於解剖時所見脾臟腫大之
    現象，依臺大醫院補充鑑定意見，固推測是死亡前因休克需
    要用強心劑與心臟衰竭所造成無法有效的血液循環，而血液
    鬱積脾臟所致，惟依此推論，豈不是所有死亡之人脾臟都會
    腫大數倍，且A童之血小板數正常，並不代表其功能正常，A
    童經送至中山醫院時，並未做血小板及凝血酶原時間、活化
    部分凝血活酶時間、凝血酶時間及纖維蛋白原等項目之檢查
    ，是上開臺大醫院補充鑑定意見，並不足以排除A童當時凝
    血功能可能異常之情形。而前揭臺大醫院補充鑑定意見固又
    認A童「做電腦斷層前與手術前之凝血功能是正常，但腦部
    手術後第二天就開始發生凝血功能有降低之情形，在臨床上
    很常見，這主要是因為手術過程中會以手術刀劃開與撥開組
    織，造成血管流血的現象，而有出血，所以會讓止血的凝血
    因子消耗掉，因此凝固功能會降低而出現障礙」等語，惟依
    此說法，每天進行手術的人這麼多，但並不會僅因手術過中
    以手術刀劃開與撥開組織而有出血，都會發生凝血功能降低
    而出現障礙之情形，臺大醫院此部分補充鑑定說明，仍無法
    排除A童於手術當時即有凝向功能異常之情形。
 (3)再依中山醫院急診護理紀錄所載，A童經檢出血糖值為382mg
    /dl，堪認A童經送到急診室時，業經立即做血糖檢查、血糖
    很高，並經急診病歷載有「第一型糖尿病，伴有酮酸中毒」
    等語，雖臺大醫院之鑑定認為「病童無第一型糖尿病的診斷
    。血糖符合壓力升高時的血糖變化，同時HbAl檢驗值正常，
    確認並無糖尿病診斷」等語，然依醫學文獻，關於「壓力性
    高血糖症」之介紹，頭部外傷患者會合併出現高血糖，研究
    顯示急重症患者合併出現高血糖，其預後常會較血糖維持在
    正常範圍者差，特別是創傷患者、頭部外傷患者、中風患者
    以及心肌梗塞患者，是由上開臺大醫院之鑑定內容，可以證
    明中山醫院診斷錯誤，據就請再向臺大醫院函詢：貴院先前
    鑑定意見稱A童並無糖尿病史，107年12月28日所檢查出之高
    血糖為壓力所造成之高血糖，則本案所稱之壓力性高血糖，
    係指何種壓力造成之高血糖？病人如有發生壓力性高血糖之
    現象，通常是遭達壓力後多久的時間、或是住院後多久的時
    間才會發生？會造成本案病童如此高的血糖數值，距離所受
    之傷害或壓力應有多久的時間?等情。
 3、依據原判決理由所述，其已經先把A童遭受大力撞擊及劇烈
    搖晃之行為時間限定在107年12月28日甲○○照護A童之期間内
    ，而逕自排除其他時間之可能性，然後再依限定之時間逕行
    推測行為人就是甲○○，此種假設性事實並不合理，依據卷證
    資料以及已經調查之證據，根本不應也無從先假設有犯罪時
    間，先做犯罪行為期間之限縮。又有關A童顱骨骨折發生之
    及其右側硬腦膜下出血之時點，臺大醫院109年7月17日鑑定
    意見估計為107年12月28日上午約8、9時之後，該院再於110
    年1月8日鑑定補充意見表示在醫療上就此時間無法推估如此
    精確，依照A童家長提供案發前1日案照片A童並無傷勢，及
    依電腦斷層影像為急性發生，初步略估計時間為1至3天內，
    及證人蔡○○醫師於原審審理研判A童的瘀青不是剛出血的時
    候，而且她有腦水腫，腦水腫至少要1、2天的時間等語，參
    酌甲○○所書寫之保母日誌載有A童自107年12月26日起至案發
    當日不斷出現情緒不穩定、崩潰大哭之情形，並不能排除A
    童係在甲○○受託照顧以外之期間，即因過度搖晃或其他外力
    致其腦部受傷，經過一段時間後始於甲○○照顧期間出現或發
    現上開硬腦膜下腔出血等症狀之可能性，此在實務上亦有其
    他相類案件可資參酌，且就腦損傷後多久才會出現腦水腫等
    情，亦有再為補充鑑定之必要。
 4、有關A童之死因，依法醫研究所解剖鑑定報告書認係頭部外
    傷致顱骨骨折、顱內出向及其後續併發症而死亡，是此部分
    可能和A童後來進行之開顱手術有關，綜觀被告之辯護人上
    開針對A童之死因、所受傷勢及其可能受有傷害之時間等所
    為辯護內容，請再向法醫研究所詢問下列事項或傳喚上開法
    醫研究所解剖鑑定報告書之鑑定人到庭作證說明，如有必要
    ，甲○○也願意提供專家鑑定人供以調查：(1)A童究係因顱內
    出血或與之同時發現之腦水腫及其造成之腦疝效應而死亡?(
    2)因重大外力所致頭頸部頂骨線性骨折，臨床上觀察到的骨
    折狀況，在撞擊點處之骨骼是否會呈現凹陷或範圍性裂損之
    傷勢？(3)依法醫研究所解剖鑑定報告書之「解剖結果1」載
    有A童「後枕部頭皮中間偏左處有一處『結痂挫擦傷』，造成
    該「挫擦傷」之原因何？依「結痂」狀況研判係何時造成？
    (4)上開解剖鑑定報告書「解剖結果2」記載A童大腦水腫軟
    化壞死，腦部切片鏡檢觀察發現，有蜘蛛網膜下腔出血、腦
    實質出血、缺氧性腦病變（紅神經元變化）和局部膿瘍形成
    ，而顱内出血的顯微觀察表現（白血球反應、纖維蛋白、黃
    褐色似血鐵素顆粒形成），研判符合約3週到1個月左右的時
    程變化，是以上變化是否屬開顱手術後之併發症？若未進行
    開顱手術是否會造成上述併發症？(5)前開解剖鑑定報告書
    「解剖結果3」認定A童右額瘀傷血腫，影像學檢查有右側硬
    腦膜下腔出血，右頂骨骨折，配合解剖所見，以其同側傷勢
    分布樣態，較符合「撞擊傷」型態，研判是A童頭部右側額
    頂部受到鈍力撞擊，造成底下右側大腦表面有硬腦膜下腔出
    血等語，則該「鈍力撞擊」形成的原因或方式為何？又多大
    的「鈍力撞擊」力量才會造成底下右側大腦表面有硬腦膜下
    腔出血？該硬腦膜下腔出血狀況是一次形成或逐漸累積成？
    自撞擊後到形成A童入院時右側大腦表面有硬腦膜下腔出血
    狀況的可能時間為何？A童右頂骨有一條線狀骨折形成原因
    為何？是否係右側額頂部受到鈍力撞擊造成？右頂骨有一條
    線狀骨折如係受到鈍力撞擊造成，係立即形成該條線狀骨折
    或逐漸累積成？若係逐漸累積形成，可能累積形成的時間為
    何？(6)依解剖鑑定報告書「解剖結果3」所載A童左側枕骨
    線性骨折，並未造成左側顱内出血，只有右側的顱内出血，
    應考量為左後頭部的對撞傷型態，即A童掉落或跌倒時左後
    頭部碰撞到鈍物或鈍面，造成右前側顱内出血，其所稱「應
    考量為左後頭部的對撞傷（contrecoup injury)型態」和前
    述研判「應是死者頭部右側額頂部受到鈍力撞擊，造成底下
    右側大腦表面有硬腦膜下腔出血」，究係同時在或係僅有一
    種可能？若上述二種情形僅有一種可能，何者的可能性較大
    ？等語。
三、本院查：
(一)本件被害人A童於案發後之107年12月28日下午4時餘許，經
　　送抵中山醫院急診，經該院醫師於同日及時施以右側額、顳
    、頂部顱骨切除術併移除硬腦膜下腔血腫，並置入顱內壓監
    視器於硬腦膜下腔之手術等治療後，被害人A童仍於108年1
    月21日晚間11時58分許死亡，經臺灣臺中地方檢察署檢察官
    會同法醫師相驗（有相驗筆錄、解剖筆錄、相驗屍體證明書
    在卷可參，見108年度相字第176號卷第29、69、75、137頁
    ）及經解剖鑑定（有法醫研究所解剖鑑定報告書1份在卷可
    稽，見原審卷一第197至208頁），及由原審囑請臺大醫院進
    行鑑定及補充鑑定說明（有臺大醫院109年7月19日校附醫秘
    字第1090904529號函附之辦理司法機關委託鑑定案件意見表
    〈即以下所指臺大醫院第1次鑑定意見，見原審卷二第393至3
    99頁〉、110年1月8日校附醫秘字第1100900126號函附之司法
    機關委託鑑定案件意見表〈即以下所稱臺大醫院第2次鑑定意
    見，見原審卷二第523至531頁〉），另參佐證人即於107年12
    月28日對被害人A童進行手術之神經外科主治醫師李祖信於
    原審審理時（見原審卷二第189至206頁）、證人即中山醫院
    兒少保護小組醫師蔡○○於偵查、原審審理時（見108年度偵
    字第1751號卷一第211至215頁、原審卷二第67至88頁）、證
    人即中山醫院放射科主治醫師曹○○於原審審理時（見原審卷
    二第523至531頁）之證述及中山醫院之病歷（含急診病歷、
    出院病歷摘要、診斷證明書、急診護理紀錄、急診醫囑單、
    手術紀錄、電腦斷層檢查報告、X光檢查報告、檢驗報告表
    、急診護理執行紀錄、臨床影像，見108年度相字第176號卷
    第43至67頁、108年度偵字第1751號卷一第31、119至147頁
    ）及外放之病歷資料等事證，足認被害人A童於生前確受有
    頭部右前額、頂部、左側枕部3處撞擊（至被告著手對被害
    人A童主動施以外力傷害行為之次數，因被害人A童上開所受
    3處撞擊之其中2處骨折部分，尚不能排除為對撞傷之型態，
    依罪疑有利於被告之原則，故宜認被告主動施以外力之傷害
    次數為2次等情，詳如後述），致被害人A童因此受有頭部外
    傷（右額瘀傷血腫4X4.5公分、後枕部頭皮中間偏左處3X1公
    分）、顱骨骨折（右頂骨、左側枕骨各有1條線狀骨折，其
    中右頂骨為5公分長之橫線狀骨折，枕骨左側為延伸3公分長
    之縱線狀骨折，上開線性骨折均穿透整個顱骨之厚度，左側
    枕骨骨折部分並有明顯骨頭裂開移位之錯位性骨折情形）、
    顱內出血(右側急性硬腦膜下出血、廣泛紅褐色頭皮下出血
    、左後頂枕部5X3公分頭皮下出血）、頭部後上頂部血腫（
    位於顱骨外側）及雙側視網膜下出血等傷害，且被害人A童
    之頭部傷害為外力造成，包含頭部前額、頂部與枕部，且其
    顱骨骨折及其右側硬腦膜下出血均為「急性」，又因被害人
    A童經中山醫院眼科醫師進行眼底攝影後，經檢出雙側性之
    視網膜出血，於臨床上足以斷定有嬰兒搖晃症候群，被害人
    A童之死亡係因上揭頭部外傷致顱骨骨折、顱內出血及其後
    續併發症而死亡等情，足可認定。
(二)有關被害人A童受有前開傷害之期間及原因，本院認定係在
    被告自107年12月28日上午8時餘許自訴訟參與人邱○川手中
    接手照顧後起至同日上午11時餘許之期間內，由被告基於傷
    害之單一接續犯意，以持硬物敲撞被害人A童頭部或使其頭
    部撞擊硬物而著手主動對被害人A童施以外力2次，及對被害
    人A童重覆施以猛烈之劇烈搖晃之傷害行為，而使被害人A童
    頭部右前額、頂部、左側枕部3處遭受嚴重之撞擊（被害人A
    童上開所受3處撞擊之其中2處骨折部分，因不能排除為對撞
    傷型態，故宜認被告主動施以外力之傷害次數為2次），致
    被害人A童因上揭頭部外傷致顱骨骨折、顱內出血及其後續
    併發症而死亡所依憑之事證及說明：
 1、本件依訴訟參與人於偵查中所提出被害人A童於案發前1日之
    照片（含手機拍攝日期之紀錄照片，見108年度偵字第1751
    號卷一第169至173頁），並未見被害人A童頭部有何傷勢或
    異狀，甚且被害人A童於案發當日之107年12月28日上午8時
    餘許，經由訴訟參與人邱○川送至被告上開租屋處時，被害
    人A童猶仍身體直立，右手拿物品，被告與被害人A童有互動
    等情，業據原審播放上開被告租屋處錄影光碟並製有勘驗結
    果（見原審卷三第49頁）及有前開錄影畫面翻拍照片（見10
    8年度偵字第1751號卷一第447至448頁）在卷可明，參以證
    人即於107年12月28日對被害人A童進行手術之神經外科主治
    醫師李祖信於原審審理時證述：依照A童受有這種外力傷勢
    之程度，初期小朋友即可能因為疼痛不舒服而哭鬧，也有可
    能馬上就昏迷而意識不清等語（見原審卷二第200頁），顯
    見被害人A童於案發當日上午8時餘許，由訴訟參與人邱○川
    送交被告之際，確尚未受有前開頭部外傷致顱骨骨折、顱內
    出血等嚴重及急性之傷害，否則以被害人A童當時僅1歲多之
    年紀（此有被害人A童之戶口名簿影本上所載之出生日期可
    稽，見108年度偵字第1751號卷一第113頁），當無可能得以
    自行勉為壓抑其因受有前揭急性嚴重傷勢之痛苦或不適而猶
    仍表現正常之理，是被害人A童上開頭部急性嚴重傷勢，顯
    係發生在被告自107年12月28日上午8時餘許接手照護被害人
    A童後【至本院另判斷被告傷害被害人A童之時間係在案發當
    日上午8時餘許至11時餘許之期間內，所依憑之事證，詳如
    以下理由欄三、(二)、7所述】，足可認定。
 2、證人即中山醫院兒少保護小組醫師蔡○○於偵查及原審審理時
    具結證稱略以：A童當時右側有腦水腫及硬腦膜下出血，頭
    骨頂骨有線性骨折的狀況，及左後枕骨有發現骨折錯位的情
    形，這種情形一定是外力所造成，由於枕骨在人體骨骼來說
    ，是個滿厚的骨骼，因此要造成有錯位性骨折情況，可以說
    是非常大的外力介入才有可能造成這樣的情況，因為A童頂
    骨有線性骨折，左後枕骨有一處錯位性骨折，頭部外傷的病
    人可能在撞擊頭部之後，撞擊的部位沒腦出血，而出血發生
    在對側，且為確認是否人為主動造成，有再請眼科醫生進行
    眼底攝影，因如果有視網膜出血情況，可以斷定為嬰兒搖晃
    症候群，外觀無法看出，因為嬰兒在受搖晃後，視網膜的微
    血管會有撕裂的情形，而經過眼科醫師進行眼底攝影後，發
    現A童有視網膜出血、且是雙側性的情況，因此可以斷定為
    嬰兒搖晃症候群；在臨床上視網膜出血在嬰兒時期幾乎可以
    指向嬰兒搖晃症候群，不可能病人完全沒有撞到頭部還是會
    有嬰兒搖晃症候群，嬰兒搖晃症候群之視網膜出血通常是在
    雙側；嬰兒搖晃症候群之視網膜出血是超過一般使用外力造
    成，因為眼睛的血管是跟顱內連在一起，一定要搖晃、拉扯
    才會造成視網膜出血；一般的小朋友一、兩次頭撞到或從床
    上掉下來，不會造成嬰兒搖晃症候群之視網膜出血，這不是
    用一般人平常的力氣造成的，而單純車禍或外力跌倒，不會
    造成視網膜出血的情形；所謂嬰兒搖晃症候群強調的是不明
    出血，因單純搖晃不會有外傷，但一直搖晃，會有腦膜下出
    血情形，沒有研究顯示用力多寡會導致嬰兒搖晃症候群，只
    能說異於一般常規的外力造成顱內出血及視網膜出血，唯一
    的證據就是看眼底攝影；因A童另有顱骨骨折，就不是單純
    嬰兒搖晃症候群，有外力造成骨折，應該有撞擊；綜合A童
    有雙側性視網膜出血及顱骨線性骨折，可以判斷有人拿東西
    敲A童頭部或拿A童頭去敲別的東西；A童的眼底攝影照片，
    除了兩側散發性出血之外，還有一點點瘀青，A童是被懷疑
    兒虐後，會診眼科醫師，眼科醫師安排時間眼底攝影，散曈
    後再進行眼底攝影，還要再等一天，時間上會有耽擱一點，
    但不會離外力時間太久，因為很久，瘀青會被吸收掉等語（
    見108年度偵字第1751號卷一第211頁至第213頁、原審卷二
    第68頁至第88頁）。
 3、證人即於107年12月28日對被害人A童施以開顱手術之神經外
    科主治醫師李祖信於原審審理時證述：伊為中山醫院神經外
    科主治醫師，曾替A童開刀，A童的出血量大概10到20CC，因
    硬腦膜一打開這個血就會導流出來，血量很難計算，所以是
    按照影像來判斷，手術紀錄是寫硬腦膜下出血10CC；A童是
    「急性」硬腦膜下出血，在手術中就發現與慢性出血不同；
    出血點是在頭部右邊的顳葉、額葉、頂葉附近，A童的出血
    範圍很大；急性硬腦膜下出血，大部分是外傷引起，不是腦
    中風出血造成，因把A童硬腦膜打開以後，只有看到腦的表
    面有挫傷，這個出血是因腦的表面血管挫傷才流出來，所以
    出血量沒有這麼多，但重點是腦的表面挫傷比較嚴重；顱內
    出血、硬腦膜下出血，如果有撞擊，出血點不一定是在撞擊
    的部位，有時是在對側，例如撞到左側枕葉，出血點可能會
    在右側的額葉、顳葉，因這不是一點對一點，就是說你碰到
    一點它可能傳到對側去，然後它還會擴大，不會說你撞了1
    公分，它對側的就1公分那麼大，所以如果左側額葉撞到，
    它本身就可能右側的顳葉、前額葉跟頂葉都會有出血的情況
    ；除了對側出血以外，也有可能直接在撞擊的部位有出血的
    情況，但無法說哪種可能性比較高；以伊經驗，A童左邊的
    枕葉有骨折，右邊的顳葉也有骨折，顳骨也有骨折，所以加
    於A童的外力是很大的情形，才會這樣出血，那麼重點不是
    出血量多少，是腦本身的挫傷的程度有多少；以伊當醫生數
    十年的經驗，沒有碰過自發性的顱骨破裂的情形，不是外傷
    的話，骨頭不會自動裂開，不太會有胎兒經過產道，生下來
    顱骨有線狀骨折的情況，因他骨頭很軟；A童由伊來操刀，
    伊百分之99以上確定A童頭部傷勢一定是外力造成的，伊會
    這樣認定是依伊行醫經驗、A童病史及影像報告之判讀等；
    以A童的情形，依伊經驗判斷，一定是比床上摔下來還要大
    的外力，如小孩單純從床上摔下來，應該是只有一側的骨折
    ，不會造成兩側，也不可能是小孩在玩耍的時候造成的，因
    小孩在地板上玩耍，跌倒應該很矮，且體重輕，小孩自己跌
    倒，骨頭不太會裂開；本案情形也不太會是2個小孩相撞，
    因小孩相撞，是撞到一個地方，只會一邊骨折，很少有兩邊
    骨折；伊會認定A童是「急性」出血，是依電腦斷層，被害
    人腦部很腫，裡面都充血；從外力到開刀時發現被害人腦部
    有這樣的出血狀況，大概是4到8小時內，不會到一天那麼久
    ；引起這種腦挫傷，可能在外力後沒幾分鐘就會出現被害人
    這種腦腫脹的狀況；A童送醫時已經是當天下午，所以外力
    不可能是前一天造成的；1歲左右的小朋友如果受到這樣程
    度的外力撞擊，剛開始會有哭鬧、不舒服、頭痛，因當時還
    沒有出血很大量，時間久了，腦部就越來越腫，出血量越來
    越多，可能會陷入昏迷，但也有可能馬上昏迷；依A童的電
    腦斷層圖像，A童有2處骨折，依伊判斷，就2處骨折部分，
    有可能是1次外力，因有對側傷之考量，即接觸到2次物體，
    一個是一開始的外力物體，跟後來慣性往前時，對側的另外
    一個物體所造成，但不曉得哪一處先骨折；單純搖晃很難整
    個頭部都會有出血情形；A童的腦部中線已經歪到左邊去，
    伊覺得應該很腫，因A童的頭部出血量不多，所以是因腦部
    很腫、挫傷很腫，中線才會歪到左邊；A童頭皮的部分有皮
    下瘀傷、瘀血的情形，但沒有從腦骨、頭骨溢出血的狀況；
    A童的眼底視網膜出血，只要小孩的頭部受到嚴重的搖晃就
    會有視網膜出血的現象，且光是搖晃，顱骨骨頭不會裂開，
    顱骨骨折幾可確定是外力造成等語（見原審卷二第189頁至
    第206頁）。
 4、證人即中山醫院放射科主治醫師曹○○於原審審理時證稱：伊
    在中山醫院擔任放射科主治醫師，負責判讀A童電腦斷層影
    像，A童有兩處骨折，左側枕骨以及右側頂骨線狀骨折，硬
    腦膜下出血沿著大腦及右大腦半球表面，還有疑似少許蜘蛛
    膜下腔出血，右側額葉及頂葉；如果是譬如一邊撞擊，頭去
    敲到另一邊，譬如說敲到地板，有可能2邊都發生骨折，但
    另一邊沒有去敲到譬如桌子或地板，那撞擊右邊就是右邊骨
    折，撞擊左邊就是左邊骨折；以伊的訓練及經驗及被害人的
    頭部影像，A童頭部的線狀裂縫就是骨折，骨折都是外力所
    造成，伊沒遇過因出生經過產道而造成骨折情形；依A童頭
    部影像，因有看到A童頭部骨折，也有看到出血，所以伊認
    為這個出血應該是外力造成等語（見原審卷二第206頁至第2
    18頁）。
 5、臺大醫院第1次鑑定意見略以：A童之頭部傷害為外力造成，
    至少有3次遭受用力撞擊，包含頭部前額、頂部與枕部；1歲
    左右嬰兒顱骨若有線狀骨折，代表有外力導致顱骨骨折；A
    童之線性骨折，是從顱骨穿透整個顱骨的厚度，且有錯位性
    骨折；線性骨折代表顱骨有線狀的骨折裂傷，如果有加上錯
    位，代表骨折除了骨頭裂開以外，有力道進一步讓骨頭移動
    錯位；A童有帽狀腱膜下出血及硬腦膜下出血之情形，表示
    有嚴重外力所導致；帽狀腱膜下出血及硬腦膜下出血，與線
    狀骨折同時皆為外力所造成，並不是線性骨折直接造成帽狀
    腱膜下出血及硬腦膜下出血，其中並無因果關係；A童之顱
    骨骨折為「急性」，推測發生時間為107年12月28日8、9時
    之後；A童之右硬腦膜下出血屬急性出血，估計是電腦斷層
    檢查之前的1天內；A童送急診時無脾臟腫大，血小板也正常
    ，腦部手術後第2天開始血小板有下降，凝血功能有障礙之
    情形，因做電腦斷層前與手術前，並沒有發現有凝血功能障
    礙情形，故無法以A童手術後有無脾臟腫大、血小板數目及
    凝血功能下降來解釋手術前腦部狀況；A童無第一型糖尿病
    的診斷，血糖符合壓力升高時的血糖變化，同時HbAl檢驗值
    正常，確認並無糖尿病診斷；嬰兒搖晃症候群是屬於虐待性
    頭部創傷(Abusive Head Trauma)的一種，為猛烈、非意外
    、重複、加速/減速的頭頸部劇烈甩動的剪力傷害所致，可
    能症狀包括：輕微嘔吐、躁動、睡眠習慣明顯改變、無法被
    喚醒、超乎尋常的嘔吐、抽搐、沒有理由的煩躁、不安、無
    法控制的哭泣、無法被安撫、拒絕進食、沒有反應、失去意
    識等；嬰兒搖晃症候群是由外力引起，診斷時要排除其他生
    理疾病或創傷等因素，主要都是人為照顧不當所造成；其他
    非人為因素，如嚴重車禍撞擊造成劇烈頭頸部反覆多次甩動
    ，也可能造成類似表現，但此時診斷為車禍引起的頭部外傷
    ，不會使用嬰兒搖晃症候群診斷等語（見原審卷二第393頁
    至第399頁）。
 6、原審於臺大醫院第1次出具鑑定意見後，復依被告及其原審
    辯護人之聲請，再次就被告及其辯護人之疑點，函詢臺大醫
    院，並由臺大醫院以第2次鑑定意見表示略以：依據A童骨折
    、腦部頭皮血腫與硬腦膜下出血分布的位置不同，以及力道
    方向不同，至少有後頂部、左枕部、右前額三個角度，皆為
    急性傷害，為不同方向所致，無法判斷是否為連續撞擊及用
    何種東西撞擊，但應是「硬物」才會有這種外力傷害；A童
    之顱骨骨折部位主要在左枕骨與右頂骨顱骨，有從上到下穿
    透顱骨的厚度，判斷依據為電腦斷層影像上穿過整個顱骨厚
    度，同時有錯位，代表整個顱骨都有穿透骨折裂開之情形，
    左枕骨顱骨骨折影像更加上有明顯骨頭裂開移位錯位之情形
    ；A童明顯有狀腱膜下出血，可以在腦部電腦斷層影像見到
    頭部後上頂部有明顯血腫，位於顱骨外側；醫學上無法精確
    判斷A童之受傷時間，但依電腦斷層影像為「急性」發生，
    再依照A童家長所提供照片時間為107年12月27日之照片，並
    無相關傷勢，故第1次鑑定意見推估發生時間約在108年12月
    28日上午8、9點之後，但此項證據請經相關調查確認後決定
    是否採信，而依照片及電腦斷層影像可認屬急性發生，及A
    童右側硬腦膜下出血從電腦斷層影像初步略計發生時間為1
    至3天之內；A童於107年12月28日剛急診時無脾臟腫大，根
    據醫師的身體檢查紀錄以及全身X光影像，皆未見脾臟腫大
    ，A童於108年1月22日解剖時已事發經過將近3週以上的時間
    ，時間已經相隔比較久了。解剖時所見脾臟腫大之現象，推
    測是死亡前，因為休克(需要用強心劑)與心臟衰竭所造成無
    法有效的血液循環，而血液鬱積脾臟所致；A童做電腦斷層
    的時間為107年12月28日下午4時41分許，手術時間為同日下
    午5時45分許，檢查前與術前，於該日下午4時27日開醫囑驗
    血，PLT血小板數25萬9千為正常，並沒有發現有凝血功能障
    礙情形，做電腦斷層前與手術前之凝血功能是正常，但腦部
    手術後第2天就開始發生凝血功能有降低之情形，在臨床上
    很常見，這主要是因為手術過程中會以手術刀劃開與撥開組
    織，造成血管流血的現象而有出血，所以會讓止血的凝血因
    子消耗掉，因此凝固功能會降低而出現障礙等語（見原審卷
    二第523至531頁）。
 7、互核上開證人蔡○○醫師、證人李○○醫師、曹○○醫師之證詞，
    佐以前開法醫研究所解剖鑑定報告書及臺大醫院第1次鑑定
    意見、第2次鑑定意見，顯見被害人A童上開頭部之急性嚴重
    傷勢，確係遭外力而與硬物撞擊所致。而有關被害人A童發
    生上開傷勢之時間點，雖證人蔡○○曾於原審審理時陳稱：A
    童之右側頭部瘀青，應該是1天以前發生碰撞的事情，腦水
    腫要1、2天時間，不是事發當天就可以看到腦水腫等語（見
    原審卷二第77頁、第82頁、第84頁至第85頁），然
　　證人李○○於原審審理時證稱：A童腦部呈現急性硬腦膜下出
    血，外力的時間點，應該在伊開刀前4至8小時，不會到1 天
    這麼久，應該是當天造成等語（見原審卷二第199頁至第201
    頁），本院酌以證人蔡○○為神經內小兒科醫師，並非外科醫
    師，因未對被害人A童施以手術而無法以肉眼直視並詳細瞭
    解被害人A童開顱後之頭部傷勢，並據以判斷被害人A童之出
    血是否為急性出血（見原審卷二第70頁至第71頁），而證人
    李○○則為神經外科主治醫師，且為對被害人A童施以手術之
    開刀醫師，而得以直接觀察被害人A童之頭部傷勢及出血狀
    況，就此部分而言，證人李○○醫師所述自應較之證人蔡○○醫
    師更為清楚而可採，況經參酌前揭理由欄三、(一)所示被害
    人A童於107年12月28日上午8時餘許，由其父親即訴訟參與
    人邱○川送交被告時之身體狀況，足認被害人A童斯時顯然尚
    未受有前開頭部急性之嚴重傷勢等有關之事證，及被告於案
    發當日上午11時餘許，分別傳送「媽呀，救人喔，A童一直
    哭，我頭快爆炸了，只願意抱著走，手也快斷了」、「我唱
    題他也大哭」（註：「唱題」之意，依證人即被告之二姊曾
    ○○於原審審理所述，係指唱唸佛教經文以使小孩平靜，參見
    原審卷二第110頁）、「跟他玩也哭」、「反正就是要抱著
    走」等訊息予其胞姊曾○○，此有證人曾○○於原審審理所述（
    見原審卷二第107頁）及前開訊息內容翻拍照片（見108年度
    偵字第1751號卷一第415至416頁）在卷可憑，佐以證人李○○
    醫師於原審審理時證述：依照A童所受上開頭部急性之傷勢
    程度，初期小朋友即可能因為疼痛不舒服而哭鬧等語（見原
    審卷二第200頁），及臺大醫院第1次鑑定意見所載：嬰兒搖
    晃症候群是屬於虐待性頭部創傷的一種，為猛烈、非意外、
    重複、加速/減速的頭頸部劇烈甩動的剪力傷害所致，可能
    症狀包括:輕微嘔吐、躁動、睡眠習慣明顯改變、無法被喚
    醒、超乎尋常的嘔吐、抽搐、沒有理由的煩躁不安、無法控
    制的哭泣、無法被安撫、拒絕進食、沒有反應、失去意識等
    語（見原審卷二第399頁），與被告於警詢時所述之伊於107
    年12月28日上午8時餘許自訴訟參與人邱○川手中接過被害人
    A童後，至被害人A童於同日上午11時許在其身上睡著之期間
    內，A童有僅少量食用早餐而拒絕進食、嘔吐、哭泣、難以
    安撫等表徵，及於該日上午約11點左右睡著（參照上開被告
    LINE通訊軟體傳送前開訊息予其胞姊曾○○之時間為自107年1
    2月28日上午11時2分起至同日上午11時25分許止〈見108年度
    偵字第1751號卷一第415至416頁〉，本院認被告所指被害人A
    童「睡著」之時間，應為同日上午11時「餘」許，較為精確
    ）後至下午3時餘許其以手機聯絡訴訟參與人宋○鈺時止之期
    間，被害人A童持續有難以被喚醒之情形等語（見108年度偵
    字第1751號卷一第9至10頁），確有互為相符之處，被告復
    堅稱於前揭案發期間僅有伊自己、伊年僅1歲多之小兒子及
    被害人A童在場（見108年度偵字第1751號卷一第14頁、本院
    卷一第191頁），是除被告外，並無他人有能力得以對被害
    人A童施以足以導致其上開頭部傷勢之外力，及對被害人A童
    故為重複猛烈之劇烈甩動而使其產生屬於虐待性頭部創傷之
    嬰兒搖晃症候群之傷害，足認被害人A童之傷勢確為被告所
    為，且被害人A童應係於同日上午11時餘許，業因被告之傷
    害行為昏迷（即被告所辯被害人A童之「睡著」時間，實應
    為被害人A童昏迷之狀態），故足以判定被告對被害人A童傷
    害之期間，係自107年12月28日上午8時餘許被告開始照護被
    害人A童時起至同日上午11時餘許止被害人A童因傷昏迷時止
    之期間內。
 8、而本案依上開法醫研究所解剖鑑定報告書及臺大醫院第1、2
    次鑑定意見，已足認被害人A童之頭部傷害為外力造成，臺
    大醫院前開2次鑑定意見並明確載認：「病童之頭部傷害為
    外力造成，至少有三次用力撞擊（註；應指3處遭撞擊之意
    ），包含頭部前額、頂部與枕部」（見原審卷二第395頁）
    、「依據骨折、腦部頭皮血腫與硬腦膜下出血分布的位置不
    同，以及力道方向不同，至少有後頂部、左側枕部、右前額
    三個角度。依據影像所呈現推測，皆為急性傷害，為不同方
    向的外力所致」、「無法判斷是用何種東西撞擊，但應該是
    硬物才會有這種外力傷害」等情（見原審卷二第395頁），
    由此足認被害人A童於案發時其頭部右前額、頂部、左側枕
    部3處遭受嚴重之撞擊，惟考量法醫研究所解剖鑑定報告書
    所載對撞傷型態（見原審卷一第207頁），及證人李○○醫師
    於原審審理所述被害人A童前開2處骨折有可能是1次外力所
    致之對側傷（見原審卷二第201至202頁），依罪疑有利於被
    告之原則，應認被害人A童上開所受3處撞擊之其中2處骨折
    部分，因不能排除為對撞傷或對側傷之型態，故僅足認被告
    係以對被害人A童主動施以2次外力撞擊之動作而為傷害之行
    為，並使被害人A童之頭部受有前開3個傷勢部位之撞擊。再
    參以證人蔡○○醫師於原審審理時證述判斷被害人A童之頭部
    傷勢，應為有人拿東西敲，也有可能拿她的頭去敲別的東西
    （見原審卷二第80至81頁），臺大醫院第2次鑑定意見亦明
    確認定被害人A童前開頭部3處傷勢，應是硬物才會有這種外
    力傷害（見原審卷二第525頁），堪認被告前開2次對被害人
    A童施以傷害2次之動作，係採取以持硬物敲撞被害人A童頭
    部或使其頭部撞擊硬物之方式所為。又參佐本判決前開理由
    欄三、(二)、7所示被害人A童於經送醫後確經眼科醫師檢出
    雙側性視網膜出血之在臨床上足認有嬰兒搖晃症之判別事證
    ，亦可認被告另併有以對被害人A童重覆施以猛烈之劇烈搖
    晃方式而為傷害之行為。
 9、被告於警詢時供稱伊係於案發當日即107年12月28日下午3時
    至3時30分許，發現先前多次叫不醒之被害人A童手腳有一點
    偏冷、嘴唇沒有平常那麼紅潤，才於同日下午3時37分許以
    電話通知訴訟參與人宋○鈺等語（見108年度偵字第1751號卷
    一第10頁），又依中山醫院急診護理記錄所載「atl6:18到
    院，保母代訴病童約早上11點開始叫不醒，下午3點多發現
    呼吸緩慢、嘴唇發紺，故入」等語（見108年度偵字第1751
    號卷一第121頁），而被告身為被害人A童之保母，並領有合
    格之保母技術士證（有中華民國技術士證影本1件在卷可稽
    ，見108年度偵字第1751號卷一第67頁），依其於警詢自述
    被害人A童自案發當日上午8時餘許起至11時許止，僅少量食
    用早餐、嘔吐、哭泣、難以安撫等顯然異常情形，及於該日
    上午約11點左右睡著後至下午3時餘許其電知訴訟參與人宋○
    鈺止，被害人A童亦有持續難以被喚醒之明顯異狀（見108年
    度偵字第1751號卷一第9至10頁），被告並於偵訊時稱其發
    現被害人A童之唇色沒有紅潤時，有打119詢問這樣的狀況應
    該要怎麼辦等語（見108年度偵字第1751號卷一第225頁），
    惟身為專業保母之被告，依其所辯內容，其於當日一早即發
    現被害人A童身體有進食不正常、嘔吐、不明原因之搖晃大
    哭等明顯不適，卻未及時送被害人A童就診或告知訴訟參與
    人邱○川、宋○鈺，被告於本院審理時甚且自承於上開期間曾
    獨留被害人A童在其租屋處，而僅帶同其小兒子至頂樓多時
    （見本院卷二第111頁。此部分復有檢察官於偵查中翻拍自
    被告租屋處錄影光碟之照片可稽，見108年度偵字第1751號
    卷一第448至450頁），被告於其後持續叫喚被害人A童不醒
    及見被害人A童之嘴唇失去紅潤，而發現被害人A童身體狀況
    轉趨嚴重後，其撥打119之目的竟僅為詢問伊要怎麼辦而仍
    試圖要自己對被害人A童施以救護，並未呼叫救護車，被告
    前開各該異常之反應及舉動，實均與一般常情有違，足認被
    告應係因恐其傷害行為曝露，方未採行即時將被害人A童送
    醫或告以訴訟參與人邱○川、宋○鈺實情之正常舉措。再依被
    告於警詢時供稱伊於案發日下午3時餘許電知訴訟參與人宋○
    鈺，及與訴訟參與人邱○川電話聯繫後，訴訟參與人宋○鈺、
    邱○川均回以被害人A童應該是在睡覺而已等語（見108年度
    偵字第1751號卷一第10頁），及證人即訴訟參與人邱○川於
    偵訊時證述：我於107年12月28日下午接到我太太的電話，
    說甲○○跟他說小孩從上午11點開始睡覺，睡到下午3點都沒
    有醒來，要我關心一下，我跟甲○○聯繫後就馬上去接小孩，
    甲○○有提到救護車的事，也有說我要過去接也可以，我大概
    在下午4點左右接到A童，當時A童的額頭有傷，且是昏迷狀
    態，完全沒有動靜等語（見108年度偵字第1751號卷一第79
    頁），依上開事證，堪認被告係於案發當日下午3時餘許，
    見被害人A童呼吸緩慢、嘴唇發紺，方不得不以電話通知訴
    訟參與人宋○鈺，惟就被害人A童之身體狀況所述仍避重就輕
    ，僅概稱被害人A童自上午11時許睡覺後未醒，並未如實告
    以被害人A童頭部因其傷害行為而受傷之情，否則訴訟參與
    人邱○川當無可能捨棄由被告快速呼叫救護車將被害人A童緊
    急送醫，反而選擇由其駕車前至被告租屋處自行將被害人A
    童送醫之理。依上所述，足認被告係因恐其對被害人A童之
    傷害犯行曝露，始未及時將被害人A童送醫或通知被害人A童
    之父、母親即訴訟參與人邱○川、宋○鈺，被告於傷害被害人
    A童後，不惟未有將被害人A童緊急送醫之情形，甚且有遲延
    使被害人A童就醫之情事；原判決於其犯罪事實欄一中誤認
    本件係被告見被害人A童受有前開傷勢即將被害人A童緊急送
    至中山醫院急救等語部分，有所誤會。
10、本案雖因被告矢口否認犯行而未能查得其傷害被害人A童之
    具體詳細動機，被告並曾以其自書之保母日誌內容，而以被
    害人A童自案發前之107年12月26日起已有其所載之只接受抱
    著走，放下坐旁邊會崩潰大哭，戶外時間一直要「抱抱」等
    情緒不穩之情（見108年度偵字第2607號卷第217至218頁）
    ，推稱被害人A童應係在其案發日接手照料前以外之其他時
    間受有前開傷害，伊未有於案發時傷害被害人A童之行為云
    云。然上開被告自書之保母日誌，依前開理由欄三、(一)、
    (二)、1至9所示各項事證及說明，不惟不足以認定被害人A
    童本案所受傷害，係在被告於案發日接手照護前以外之其他
    時間所發生，反而更可認為證人即訴訟參與人宋○鈺於偵訊
    時具結證述：A童很少哭，從107年12月25日到甲○○通知我們
    送醫的那幾天，A童在家都沒有什麼異狀，但是我看日誌，
    從甲○○的保母日記之記載，A童於107年12月26、27日上午去
    甲○○家之後，都有哭鬧的情形發生，但是這兩天在家中都沒
    有什麼異狀等語（見108年度偵字第1751號卷一第201頁），
    堪為可信，並可疑被告自案發數日前應已有對被害人A童不
    當（尚無證據屬傷害）之舉動，方致被害人A童產生上開被
    告保母日誌所載之情緒反應；復參酌訴訟參與人夫婦於107
    年12月7日發現被害人A童右後背部有2條明顯之疑似抓痕（
    見108年度偵字第1751號卷一第159頁照片）部分，被告就此
    於LINE訊息中先說明為其雙手放在被害人A童腋下之手指痕
    （見108年度偵字第1751號卷一第161頁之訊息內容翻拍照片
    ），又於偵訊時改稱這不是手指痕，應是被害人A童食物過
    敏所致云云（見108年度偵字第1751號卷一第83頁），再於
    本院改稱伊不清楚係如何產生等語（見本院卷一第190頁）
    ，被告就此部分所述前後不一或語焉不詳而未可採信；再佐
    以被告於本院審理時供認：伊因上址租屋處之房東，忽然表
    示要提早在108年1月間收回租屋處，其認為並不合理等語（
    見本院卷二第117至118頁），依被告保母日誌所載被害人A
    童於案發前在被告租屋處之情緒反應，及被告就其於案發前
    已曾使被害人A童受有背部2道明顯傷痕，卻就其原因前後所
    述不一，後又推稱不清楚，被告就其前址租屋處，復有上開
    與其房東間之租屋糾紛存在，已難認被告於案發當時未有足
    以對其情緒造成負面影響之原因存在；另據被告於本院所述
    被害人A童於案發當日上午伊甫自訴訟參與人邱○川接手後，
    有未依其指示將手上紙卡放入袋子裡之情形，被告並於案發
    當日上午11時餘許，分別傳送「媽呀，救人喔，A童一直哭
    ，我頭快爆炸了，只願意抱著走，手也快斷了」、「我唱題
    他也大哭」、「跟他玩也哭」、「反正就是要抱著走」等訊
    息予其胞姊曾○○，此有證人曾○○於原審審理所述（見原審卷
    二第107頁）及前開訊息翻拍照片（見108年度偵字第1751號
    卷一第415至416頁）在卷可憑，依被告向其胞姊抱怨被害人
    A童一直大哭及其頭快爆炸、手也快斷等其自我形容之幾已
    無法忍受之情緒狀況之情境等情，著實堪認被告係因自身情
    緒控管未佳，罔顧其身為被害人A童保母應具有之專業、耐
    心與愛心，而出手對被害人A童為傷害行為之動機。
11、按殺人與傷害致死之區別，即在下手加害時有無死亡之預見
    為斷。至受傷處所是否致命部位，及傷痕之多寡，輕重如何
    ，僅足供認定有無殺意之參考，原不能為區別殺人與傷害致
    人死之絕對標準（最高法院19年上字第718號刑事判例參照
    ）。又刑法第277條第2項前段之傷害致人於死罪，係對於犯
    普通傷害罪致發生死亡結果所規定之加重結果犯，依同法第
    17條規定，以行為人對於該死亡加重結果之發生，客觀上能
    預見，而主觀上不預見為要件。且該加重結果犯之成立，既
    係以行為人對於死亡之結果客觀上「能預見」，而主觀上「
    不預見」者為限，如行為人對於死亡之結果有所預見，而其
    結果又不違背其本意時，則屬故意殺人範圍（最高法院95年
    度台上字第378號刑事判決意旨參照）。查被告有於本院前
    揭認定之案發期間內，以持硬物敲撞被害人A童頭部或使其
    頭部撞擊硬物及以對被害人A童重覆施以猛烈之劇烈搖晃等
    行為，已如前述。而被告係受訴訟參與人邱○川、宋○鈺有償
    所託而負責照顧被害人A童之保母，與被害人A童並無何等深
    仇大恨，即無任何積極證據足認被告主觀上有置被害人於死
    或重傷害之故意，參以被告雖於行為後有遲延將被害人A童
    送醫之情事，但其終究於發現被害人A童生命跡象有異時，
    經與訴訟參與人宋○鈺、邱○川聯繫後，由訴訟參與人邱○川
    駕車前來陪同被害人A童至醫院急診，堪認被告主觀上亦無
    縱使被害人A童發生死亡之結果，並不違背其本意之心態，
    且依其恐遭被害人A童之家屬及時發現其犯行之心理，亦難
    認其主觀上具有對被害人A童為重傷害之直接或未必故意，
    被告主觀上係基於傷害之單一接續犯意而對被害人A童先、
    後實行傷害之行為。惟被害人A童於案發時為年僅1歲餘之幼
    童，身體未發育成熟，且頭部係人之重要器官，幼童之頭部
    極為脆弱，難堪重擊或不當之搖晃，如加以外力之傷害撞擊
    及劇烈搖晃，極易因顱骨骨折及顱內出血等傷勢過重而造成
    死亡之結果，徵諸一般人之常識，客觀上成年人倘以暴力方
    式撞擊或劇烈搖晃，極易造成幼童嚴重傷害，當有導致其死
    亡結果發生之可能，加以被告為領有合格之保母技術士證之
    人（見108年度偵字第1751號卷一第67頁），當更難謂其客
    觀上無從預見。是被告主觀上雖無置被害人A童死亡之意欲
    ，且不期待被害人A童發生死亡之結果，然在客觀上理當得
    以預見其對被害人A童以持硬物敲撞其頭部或使其頭部撞擊
    硬物，及以對被害人A童重覆施以猛烈之劇烈搖晃等傷害方
    式，極易使被害人A童因顱骨骨折及顱內出血等傷勢過重而
    造成死亡之結果，且被告所為傷害行為與被害人A童之死亡
    ，具有下述之相當因果關係，被告就其傷害被害人A童致發
    生死亡之加重結果，自應負其責任。
12、按刑法之加重結果罪，只須行為與結果之發生，具有因果聯
    絡之關係，即屬成立，而所謂因果關係，係指依經驗法則，
    綜合行為當時所存在之一切事實，為客觀之事後審查，認為
    在一般情形下，有此環境，有此行為之同一條件，均可發生
    同一結果者，該條件即為發生結果之相當條件，行為與結果
    即有相當之因果關係；因此，依事後之立場，客觀的審查行
    為當時之具體事實，認其行為確為發生結果之相當條件者，
    該行為即有原因力，至行為與行為後之條件相結合而始發生
    結果者，應就行為時所存在之事實，客觀的加以觀察，如具
    有結合之必然性，則行為與行為後所生之條件，即有相當聯
    絡，該行為不失為發生結果之原因。復按行為人之行為與被
    害人之行為相結合之後，始發生結果之情形，只要條件係繼
    續發生作用到結果者，不影響該條件與結果之間的因果關係
    。查法醫研究所解剖鑑定報告書之鑑定結果，固記載被害人
    A童因頭部外傷致顱骨骨折、顱內出血及其後續併發症而死
    亡，死亡方式目前為未確認，應俟後續司法調查確認其顱內
    出血的成因後再行研判等語（見原審卷一第208頁）；然依
    上開鑑定結果所示，已足認被害人A童死因為其頭部外傷致
    顱骨骨折、顱內出血，且應就其顱內出血的原因以司法調查
    確認，而本案經檢察官偵查及原審、本院審理調查後，依上
    開各該事證及論述，確足認被害人A童上開頭部外傷致顱骨
    骨折、顱內出血等傷勢，均係被告於前揭案發期間基於傷害
    故意，以持硬物敲撞被害人A童頭部或使其頭部撞擊硬物及
    以對被害人A童重覆施以猛烈之劇烈搖晃方式所致（詳如前
    述），雖被害人A童於經中山醫院急救及施以手術後，仍於1
    08年1月21日晚間11時58分許死亡，惟依被害人A童經送醫救
    治時，即處於昏迷之狀態，被害人A童之所以有進行急救及
    手術之必要，純係因被告之傷害先行行為所致，中山醫院之
    醫護人員係為搶救被害人A童之生命，方不得不及時施以必
    要之醫療處置，復查無中山醫院之醫療作為有何足以中斷被
    告傷害行為致被害人A童死亡之因果關係，或有其他獨立之
    原因發生，本案係被告之傷害行為，造成被害人A童死亡之
    結果，二者間具有相當因果關係，亦足認定。
13、至檢察官起訴書之犯罪事實欄固認被告之傷害行為另併有持
    重物朝被害人A童之左臉頰重擊而使被害人A童之左臉頰受有
    瘀青之情形，訴訟參與人邱○川、宋○鈺及其等之共同代理人
    亦認為依被害人A童於案發後經送至中山醫院急診時之該院
    急診護理紀錄載有被害人A童當時有左臉頰、左前臂瘀青（
    見108年度偵字第1751號卷一第121頁）之傷勢，此部分均應
    同屬被告之傷害犯行所造成。惟本院酌以被告堅決否認伊有
    此部分使被害人A童受有左臉頰、左前臂瘀青之傷害行為，
    且自被告傷害行為完成後，自其於同日下午以電話與訴訟參
    與人宋○鈺、邱○川聯繫，而由訴訟參與人邱○川駕車至被告
    前開租屋處，再送至中山醫院急診之過程中，並不能全然排
    除被害人A童於遭緊急送醫之急迫狀態下，因不詳原因而受
    有前開左臉頰、左前臂瘀青之輕傷之可能，且起訴檢察官並
    未舉證此部分之傷勢確係由被告之傷害行為所造成之具體事
    證，且因就此是否足對被告為不利認定之有疑事證予以排斥
    不用，並不足以影響於本院依前揭積極具體之可信事證，足
    認被告確有上開成年人故意對兒童犯傷害致死罪之判斷，為
    免徒生無謂之爭議，尚難遽認被告之前揭傷害行為有致被害
    人A童受有上開左臉頰、左前臂瘀青之傷害。從而，檢察官
    起訴事實贅認被告有持不明重物朝被害人A童之左臉頰重擊
    而使其受有左臉頰瘀青之傷勢部分，容有誤會，應予更正。
14、依上所述，被告有於107年12月28日上午8時餘許自訴訟參與
    人邱○川手中接手照顧後至同日上午11時餘許之期間內，基
    於傷害之單一接續犯意，以持硬物敲撞被害人A童頭部或使
    其頭部撞擊硬物而著手主動對被害人A童施以外力2次，及對
    被害人A童重覆施以猛烈之劇烈搖晃之傷害行為，而使被害
    人A童頭部右前額、頂部、左側枕部3處遭受嚴重之撞擊（被
    害人A童上開所受3處撞擊之其中2處骨折部分，因不能排除
    為對撞傷型態，故宜認被告主動施以外力之傷害次數為2次
    ），致被害人A童因上揭頭部外傷致顱骨骨折、顱內出血及
    其後續併發症而死亡等事實，足為認定。
(三)被告上開所辯及其辯護人為被告所為辯護意旨均尚無可信之
    說明：
 1、被告雖以上開理由欄二、(一)所示自述之107年12月28日案
    發經過情形，否認伊有於該日照護被害人A童時，對被害人A
    童為傷害之行為。惟被告前開所辯內容，已有本判決前揭理
    由欄三、(二)、9所示各項違反經驗法則之顯然瑕疵存在，
    而難認可信；況本案復有上開理由欄三、(一)、(二)所示各
    項證據可資認定被告之傷害行為，被告以其一己片面自述、
    且有違常情之案發當日過程，否認伊有傷害被害人A童之行
    為，已非可採。被告固又辯稱前開致被害人A童死亡之頭部
    傷勢，係被害人A童於案發前之107年12月25日，為了與其小
    兒子搶球，被害人A童的右前額與其小兒子之左顴骨發生碰
    撞所致云云，惟依被告之小兒子（姓名詳卷）於案發後之10
    7年12月29日由警方蒐證拍攝之照片（見108年度偵字第1751
    號卷一第33頁），其臉部外觀並無受傷之跡象，被告其後提
    出仁愛醫療財團法人大里仁愛醫院出具之診斷證明書（見10
    8年度偵字第1751號卷一第59頁），載有被告之小兒子於107
    年12月30日就診時有臉部擦挫傷、唇部擦挫傷之傷害，被告
    據以主張係其所辯其小兒子於107年12月25日與被害人A童搶
    球頭、臉部發生碰撞之事證，因顯然與上開警方於107年12
    月29日所拍攝被告小兒子之臉部照片所顯示之客觀情形未符
    而啟人疑竇，自難憑為被告上開辯解之有利事證。而本案被
    害人A童所受致其死亡之頭部傷勢，係屬急性、且甚為嚴重
    ，依本判決上開理由欄三、(一)、(二)、9中所示之有關證
    據及說明，已足以排除被告此部分辯解之可信性，且亦足徵
    證人即訴訟參與人宋○鈺於偵訊時具結證稱：A童與甲○○之子
    有相撞情形後，回家沒有異狀，且沒有明顯外傷，因伊是自
    己幫A童洗澡；事發前幾天，A童沒有食慾降低情形；案發前
    ，A童身上只有右手腋下之抓痕（即上開所述被害人A童右背
    部之2道傷痕），也沒看到A童頭部有明顯瘀傷或可疑傷痕等
    語（見108年度相字第176號卷第35至37頁），及證人
　　即被害人A童之祖母沈○○於原審審理時明確證述：在案發前
    一天，A童身上或者臉部沒有瘀傷的情形，且前一天晚上，
    因A童第一次叫伊阿嬤，所以晚上玩來玩去，非常高興；當
    晚A童精神狀況很好，沒有嗜睡的情形，A童本來晚上7時許
    就要去睡，結果跟伊玩到晚間8時許都還不睡覺，是伊覺得
    時間到了，所以去哄A童入睡，且A童前一晚吃得特別多；在
    案發前，A童在被告住處沒有受過傷，案發前幾天也沒大哭
    大鬧情形；伊也沒有抱著A童搖晃的情形等語（見原審卷二
    第89至94頁），均非虛妄而為可信，被害人A童並非於案發
    前之被告照護以外之時間，在被害人A童家中受有前開傷勢
    。又證人蔡○○醫師於偵訊及原審審理時證稱：A童發生這種
    嚴重的撞擊，腦部會有立即頭皮血腫情況，因為血液會直接
    骨頭縫中滲出，外觀可以馬上發現，並且緊急送醫，因此不
    可能在3天後才發現此種情況；況頭部撞擊是前額撞擊不會
    撞到連枕骨跟顱骨骨折；小孩間頭部對撞後常見的狀況是兩
    邊瘀青，頭部對撞不會造成後面顱骨骨折；嬰兒搖晃症候群
    會呈現活力不好、食慾差，如果不嚴重，會哭鬧，出血嚴重
    的話，會嗜睡，像大人昏迷一樣；如果出血量過多，不用幾
    個小時，當天就會出現嬰兒搖晃症候群的情形；A童的情形
    不可能是頭部與他人相撞而產生，因頭部前額撞擊，不會撞
    到連頭部後方的枕骨跟顱骨骨折等語（見108年度偵字第175
    1號卷一第213頁、原審卷二第78、81、85頁），證人李○○醫
    師於原審審理時亦證述：小孩相撞，不會造成像A童一樣的
    傷勢，因撞到的會只有1處骨折，很少會有2處骨折等語（見
    原審卷二第199頁），足見被告上開所辯，顯係事後卸責之
    詞，非為可採。
 2、本案依檢察官偵查及原審、本院審理調查所得之證據，確足
    認被告有上開成年人故意對兒童犯傷害致死之犯行，業據本
    判決於上開理由欄三、(一)、(二)中依憑相關證據而詳為認
    定說明。而有關被害人A童於受傷後出現腦水腫之時點，證
    人蔡○○醫師所陳固與證人李○○醫師所述略有差異，然應以實
    際對被害人A童執刀開刀而得以直接觀察被害人A童頭部傷勢
    之證人李○○醫師之證述較為可信等情，業據本判決於前揭理
    由欄三、(二)、7中敘明，且本院前揭認定被告對被害人A童
    實行傷害犯行之期間即自107年12月28日上午8時餘許起至同
    日上午11時餘許止，核與臺大醫院第1次鑑定意見估計為該
    日上午約8、9時之後，及臺大醫院第2次鑑定意見初步略估
    計時間為被害人A童電腦斷層影像檢查前之1至3天內，均有
    期間上之合致而未有衝突，被告之辯護人引用非對被害人A
    童開刀之證人蔡○○醫師上開有關被害人A童腦水腫因傷出現
    之時間點之陳述，及以其他與本案具體情形不同之案例，並
    以臺大醫院第1、2次鑑定意見就被害人A童傷勢發生之可能
    時間所使用之用語，自行解讀而誤認互有齬齟，均無可採。
    再關於刑事案件先依證據特定犯罪發生之期間後，並據以依
    相關佐證判斷認定行為人，此乃合於一般邏輯之思考方式，
    被告之辯護人認檢察官及原審係無端將被害人A童受傷時間
    限定於被告照護被害人A童之案發期間後，再憑空推測被告
    為傷害被害人A童之行為人而有不合理之處，並無可採。
 3、雖被告實行傷害行為及其所為犯罪事實之詳細過程，因被告
    否認犯行，且於案發時僅有拒不吐實之被告、案發後已死亡
    之被害人A童及被告年僅1歲多而無法期待其證述案發事實之
    被告之小兒子3人，致未能究明被告傷害犯行之部分細節，
　　檢察官乃於起訴書中載被告係「接續以蠻力搖晃A童」及「
    持不明之重物」朝A童頭部右前額等處予以重擊，及原判決
    於其犯罪事實欄記載被告係「以不詳方式重擊A童頭部及劇
    烈搖晃A童」，惟此乃司法實務於被告否認犯行時，就被告
    無礙其罪名成立之部分情節，本於事實上之困難而有其調查
    之極限所致，然仍不能僅因被告矢口否認及未能查得部分無
    礙其罪名成立之細節，即全盤忽略足以認定被告犯罪之重要
    事證，逕為被告無罪之認定。而依本院上開理由欄三、(一)
    、(二)所示各該證據及對於證據取捨之心證說明，確不影響
    於如犯罪事實欄一所示被告所為成年人故意對兒童犯傷害致
    死罪之基本重要事實之認定，且本院對於被告施以外力之物
    為硬物、其撞擊被害人A童之部位為頭部，及著手主動施力
    之次數為2次，並造成被害人A童頭部處受有右前額、頂部、
    左側枕部之3處之撞擊，被告所為前開以持硬物敲撞被害人A
    童頭部或使其頭部撞擊硬物，及以對被害人A童重覆施以猛
    烈之劇烈搖晃之手段，二者均併為被告之傷害方式，且被害
    人A童之傷勢為被告同1次接續傷害犯行所造成，並非分次累
    積而成等情，均已參酌卷證，及考量罪疑有利於被告之原則
    予以認定，核與臺大醫院第1、2次鑑定意見認被害人A童係
    受有右前額、頂部、左側枕部3個角度不同方向之撞擊（見
    原審卷二第395、525頁），證人李○○醫師於原審審理所述被
    害人A童上開2處骨折可能係1次外力所造成之對側傷，及法
    醫研究所解剖鑑定報告書所提及應考量對撞傷之型態等情，
    均無矛盾之處。而被告於自107年12月28日上午8時餘許至同
    日上午11時餘許傷害被害人A童後，遲至同日下午3時餘許始
    聯絡訴訟參與人宋○鈺，堪認被告已有充裕之時間得以湮滅
    相關罪證，雖警方及檢察官於被害人A童送醫後，已無從在
    被告租屋處內查悉與被告犯罪有關之直接證據，然此並不足
    以影響於被告確有前開傷害犯行之判斷。被告之辯護人為被
    告辯護而稱：檢察官起訴書及原判決就被告部分犯罪手段係
    以不明或不詳帶過，並以本案被告究係以何東西撞擊被害人
    A童何處，及被告究係以大力撞擊或劇烈搖晃之其中一種或
    二者所致，認無客觀證據得以證明，且檢警人員於案發後未
    能在被告租屋處查扣犯案工具等跡證，檢察官並未盡到舉證
    之責任，及依中山醫院醫師於原審所為證述、法醫研究所解
    剖鑑定報告書、臺大醫院第1、2次鑑定意見所認被害人A童
    受撞擊之次數等情不盡相同而有矛盾等語，均無可採。
 4、被告之辯護人雖復執詞為被告辯稱被告並無傷害被害人A童
    之動機，然依本判決前開理由欄三、(二)、10所載，已難以
    排除被告於案發時存有足使其情緒產生負面影響之因素及無
    法忍受之情境，因其自身情緒控管未佳，罔顧其身為被害人
    A童保母應具有之專業、耐心與愛心，而具有出手對被害人A
    童為傷害犯行之動機。被告於原審審理時聲請傳訊調查之證
    人即被告之母親李○○、證人即被告之胞姊曹○○及證人即被告
    之同事廖○○等人所述被告與被害人A童於平日或依其等與被
    告於案發時因通訊所知之互動情形，及被告平時生氣時不會
    有異常之情緒反應等情（見原審卷二第98、106至115、116
    至119頁），均尚無從為有利於被告之認定。
 5、被告之辯護人固又執詞為被告辯稱略以：本案倘被害人A童
    所受頭部傷勢，確為巨大外力所致，何以依被害人A童頭部
    電腦斷層影像顯示，並無任何因外力撞擊導致之凹陷性骨折
    或蝌蚪狀之紋路，且依中山醫院病歷記載被害人A童案發當
    日到院時，頭部並無明顯外傷或任何撞擊點的凹陷處，則被
    害人A童所受傷勢是否確為外力所致，尚非無疑；又被害人A
    童之腦部「中線向左偏移，蝶鞍上池消失，考慮有大腦鐮下
    腦疝和鈎狀腦迴腦疝，以及腦水腫」，上開結果是否即為法
    醫研究所所稱頭部撞擊之併發症，尚非無疑，蓋若非屬頭部
    撞擊之併發症，則病童為何會在107年12月28日出現上開檢
    查結果並造成被害人A童昏迷，而倘可認係法醫研究所所指
    頭部撞擊之併發症，其應在頭部撞撃後多久出現，均尚有疑
    等語，並進而為被告辯護而認被害人A童頭部之線性骨折係
    成長性顱骨骨折，並非外力介入云云。然查，依本判決上揭
    理由欄三、(二)所示法醫研究所解剖鑑定報告書、臺大醫院
    第1、2次鑑定意見，以及證人蔡○○醫師、甲○○○○等人於原審
    審理時之證述内容，均已清楚說明被害人A童頭部傷勢為急
    性，且被害人A童之顱骨骨折樣態及確定係遭外力、硬物撞
    擊所致，而被害人A童之線狀骨折，是從顱骨穿透整個顱骨
    的厚度，左枕骨顱骨骨折影像更有明顯骨頭裂開移位錯位之
    情形，1歲左右嬰兒顱骨若有線性骨折及錯位之情形，代表
    有外力導致顱骨骨折，在臨床上具有明顯意義，而本案被害
    人A童之頭部傷勢並非成長性顱骨骨折等情，業據本院論明
    如前。而顱骨骨折依傷害方式之不同，固會有不同之骨折型
    態，被告之辯護人所指凹陷性骨折或蝌蚪狀之紋路，縱為顱
    骨骨折之態樣之一，然並不能因此即逕予反推而認被害人A
    童之上開線性骨折並非外力重擊所致。又依被告之原審辯護
    人所提出之醫學文獻，成長性顱骨骨折乃頭部外傷後，顱骨
    下的硬腦膜撕裂傷，導致骨折處不但無法癒合，甚至裂縫越
    來越大，腦脊髓液從裂縫滲漏到頭皮下，導致患者出現頭皮
    下積液，外觀像軟軟的頭皮腫塊，稱為帽狀腱下血腫；當外
    力作用於患者頭部時，首先表現為受傷部位的頭皮腫脹，長
    時間不易消退，或消退後局部留有一個小腫物，腫物逐漸增
    大並有搏動感；X線片動態觀察可以發現骨折線漸漸增寬、
    骨緣外翻及骨缺損，CT及MRI可看到增寬的骨折線、骨缺損
    、腦膨出、蛛網膜囊種、腦挫傷、腦軟化，整個過程呈緩慢
    發展逐漸加重之趨勢等語（見原審卷三第115至129頁），而
    被害人A童之出血乃屬急性出血，此節業據證人李○○醫師於
    原審審理時證述明確（見原審卷二第191、201頁），且依本
    判決前揭理由欄三、(二)、7、8所引用之證據及說明，確足
    以特定被告發生傷害之時點係在107年12月28日上午8時餘許
    起至同日上午11時餘許止之被告照護被害人A童之期間內，
    又法醫研究所解剖鑑定報告書及臺大醫院第1、2次鑑定意見
    ，均未認定中山醫院病歷所載被害人A童之腦部「中線向左
    偏移，蝶鞍上池消失，考慮有大腦鐮下腦疝和鈎狀腦迴腦疝
    ，以及腦水腫」，得以據以研判被害人A童頭部傷勢並非遭
    外力撞擊所造成，或對其出現此等症狀之時間認有異常，被
    告之辯護人前開為被告所為辯護，尚無可採，且本院已依罪
    疑有利於被告之原則而採認對被告較為有利之事證，而認被
    害人A童之前開2處骨折，係因被告其中1次外力之傷害行為
    所致（詳如前述），故本院認被告之辯護人就此於上開理由
    欄二、(二)、4、(1)、(2)聲請函詢法醫研究所之內容，尚
    無調查之必要。至被告之辯護人另以前開理由欄二、(二)、
    4、(5)、(6)部分，聲請再行詢問法醫研究所有關造成被害
    人A童上揭傷勢之鈍力撞擊形成之原因、方式、力道、可能
    發生時間等情，因被告之辯護人此部分欲詢問之問題，實均
    不足以推翻被害人A童之前揭明確死因之認定，且其或屬事
    實之調查認定而非鑑定之範圍、或已為本院依據卷內事證認
    定而為說明，亦均無調查之必要。
 6、被告之辯護人雖復對於法醫研究所解剖鑑定報告書之「解剖
    結果1」載有A童「後枕部頭皮中間偏左處有一處『結痂挫擦
    傷』」，而就此認是否為被告傷害被害人A童所造成之傷勢，
    有所疑問，並請求詢問法醫研究所該「挫擦傷」之原因及何
    時造成等情，然此部分依法醫研究所解剖鑑定報告書所載，
    已明確列載為被害人A童之外傷證據（非醫療急救證據，見
    原審卷一第201頁），且於該解剖鑑定報告書之解剖觀察結
    果中，載明被害人A童上開「後枕部頭皮偏左處有結痂挫擦
    傷，『底下』紅褐色頭皮出血，枕骨左側自人字縫往下延伸一
    條縱線狀骨折」等語（見原審卷一第203頁），依被害人A童
    上開後枕部頭皮中間偏左處之結痂挫擦傷，與為其死因具有
    直接關係之前開枕骨左側之縱線狀骨折，在相對位置上互為
    緊鄰，足認亦係被告於經本院認定實行傷害行為時所造成之
    被害人A童傷勢無疑，被告之辯護人請求就此函詢法醫研究
    所，本院認為並無其必要。又被告之辯護人另為被告辯護而
    稱被害人A童之傷勢及死亡原因，有可能為中山醫院對被害
    人A童施以開顱手術等醫療行為所產生之併發症所致，並請
    求就前開理由欄二、(二)、4、(4)所示問題，函詢法醫研究
    所之部分，本院依本判決上開理由欄三、(二)、12所示之有
    關說明，因認此部分之辯護內容已難憑採，故認亦無贅為函
    查之必要。
 7、被告之辯護人雖另執詞為被告辯護陳稱被害人A童疑因凝血
    功能異常、糖尿病，故不能排除被害人A童係因自體因素引
    起傷勢死亡云云。惟被告之辯護人此部分之辯護內容，刻意
    忽略上揭被害人A童所受為屬急性之頭部穿透整個顱骨厚度
    、併有錯位性骨折情形之線性骨折及顱內出血之傷勢，且確
    可研判係遭外力硬物撞擊之重要證據（詳如前述），復對於
    法醫研究所、臺大醫院第1、2次鑑定意見依據中山醫院自被
    害人A童入院後之診斷、檢查結果，以合於醫學專業常規所
    為之鑑定說明內容，無視不同醫療個案之種種差異性而僅空
    言爭執，已難認可信。況被害人A童於案發後當日經送至中
    山醫院急診時，並無脾臟腫大之情形，血小板亦為正常，被
    害人A童係於腦部手術後第2天才開始有血小板下降、凝血功
    能有障礙之情形，因被害人A童於入院做電腦斷層及手術前
    ，並沒有發現有凝血功能障礙情形；又被害人A童並無第一
    型糖尿病的診斷，被告之辯護人所指中山醫院急診護理紀錄
    所載被害人A童經檢出血糖值為382mg/dl部分，符合壓力升
    高時的血糖變化，同時因其HbAl檢驗值正常，故可確認並無
    糖尿病診斷等情，業據本判決於前開理由欄三、(二)、5中
    依憑有關證據論明，衡此鑑定意見自較之中山醫院未附詳細
    解釋之簡要病歷記載更為清楚而可採，被告之辯護人徒斷章
    並片面自行解讀中山醫院之部分病歷用語，而為被告為前開
    之辯護，亦無可採。至被告之辯護人以上開為本院所未採之
    被害人A童恐因自身患有糖尿病而致其產生本案傷勢及死亡
    為前提，聲請本院再向臺大醫院補充函詢上開理由欄二、(
    二)、2、(3)所示內容，依上說明，本院亦認無其必要。
 8、按當事人、代理人、辯護人或輔佐人聲請調查之證據，法院
    認為不必要者，且有與待證事實無重要關係、待證事實已臻
    明瞭無再調查之必要或就同一證據再行聲請者，得予駁回而
    不予准許，刑事訴訟法第163條之2第2款至第4款定有明文。
    又依為維護刑事審判之公正、合法、迅速，保障人權及公共
    利益之目的所制定之刑事妥速審判法第3條所定，當事人、
    代理人、辯護人及其他參與訴訟程序而為訴訟行為者，應依
    誠信原則，行使訴訟程序上之權利。而被告及其辯護人以被
    告否認犯行，漫指被害人A童可能係在案發前非由其照護之
    期間即受有上開急性之頭部傷勢、或以恐為案發數日前被害
    人A童為搶球而與被告之幼子發生碰撞所致，甚且指向可能
    與中山醫院之手術醫療行為有關，復認不排除係被害人A童
    自身之生長性骨折、糖尿病或凝血功能失常等身體因素所造
    成，並據以聲請就上開理由欄二、(二)、2、(3)及理由欄二
    、(二)、4所示內容，再向法醫研究所或臺大醫院函詢。然
    本院衡酌被告及其辯護人此部分聲請調查，或屬應由司法審
    判機關依證據調查之結果而為判斷之事實認定範疇，或為猶
    堅持以本院依卷附證據論述已未可採之辯護內容為前提，就
    同一業經認定明確、且由法醫研究所或臺大醫院已依憑中山
    醫院診療及檢查結果而詳為鑑定說明之部分，希冀藉由再次
    或重覆函詢後得以獲取相異之結論，亦或有與本案重要待證
    事實如被害人A童之死因顯然無關、縱予以函詢亦不足以排
    除上開被害人A童死因判斷等內容，經本院審慎詳為審酌卷
    證後，認確具有刑事訴訟法第163條之2第2款至第4款所定情
    形，且業經本院逐一附具理由說明如前，並參酌訴訟參與人
    邱○川、宋○鈺及其共同代理人之意見，考量訴訟參與人邱○
    川、宋○鈺均亟待透過司法獲取合法迅速審判被告之公平正
    義，及為避免致生刑事妥速審判法第7條所定侵害被告受迅
    速審判之權利，故認均無就被告及其辯護人前開聲請函詢事
    項，再贅為無益調查之必要。至被告及其辯護人就本院前揭
    論述已無再行函詢調查之內容，另行請求傳訊前開法醫研究
    所解剖鑑定報告書之鑑定人及認可自行提專家證人供以調查
    等部分，本院依前揭相同之理由，認同無予以調查之必要，
    附此敘明。
 9、依上所述，被告前開所辯及其辯護人所為之辯護意旨，均尚
    無可採。　　
(四)綜上所述，本件事證明確，被告前開成年人故意對兒童犯傷
    害致死罪之犯行足可認定。　　
四、法律適用方面：
(一)按刑法總則之加重，係概括性之規定，所有罪名均一體適用
    ；刑法分則之加重，係就犯罪類型變更之個別犯罪行為予以
    加重，成為另一獨立之罪名。兒童及少年福利與權益保障法
    第112條第1項前段所定：「成年人教唆、幫助或利用兒童及
    少年犯罪或與之共同實施犯罪或故意對其犯罪者，加重其刑
    至二分之一」，其中成年人教唆、幫助或利用兒童及少年犯
    罪或與之共同實施犯罪之加重，並非對於個別特定之行為而
    為加重處罰，其加重係概括性之規定，對一切犯罪皆有其適
    用，自屬刑法總則加重之性質；至故意對兒童及少年犯罪之
    加重，係對被害人為兒童及少年之特殊要件予以加重處罰，
    乃就犯罪類型變更之個別犯罪行為予以加重，則屬刑法分則
    加重之性質（最高法院103年度台非字第306號刑事判決意旨
    參考）。查被告於案發當時為成年人，有其警詢筆錄所載年
    籍資料在卷可憑，而被害人A童係106年10月間出生，亦有其
    戶口名簿影本1件上所載之出生日期（見108年度偵字第1751
    號卷一第113頁）可明，被害人A童於案發時為未滿12歲之兒
    童。是核被告所為，係犯兒童及少年福利與權益保障法第11
    2條第1項前段、刑法第277條第2項前段之成年人故意對兒童
    犯傷害致死罪。
(二)檢察官起訴書就其所載被告有持續對被害人A童以蠻力搖晃
    之傷害方式，雖未敘及使被害人A童受有雙側視網膜下出血
    之傷害，然此部分既為起訴書所載之被告接續傷害行為所造
    成傷勢結果之一，而為起訴效力所及，本院自應併予審理認
    定。
(三)被告先、後以持硬物敲撞被害人A童頭部或使其頭部撞擊硬
    物對被害人A童施以外力2次，及對被害人A童重覆施以猛烈
    之劇烈搖晃方式傷害被害人A童，而使被害人A童之頭部右前
    額、頂部、左側枕部3處遭受撞擊，並因受有前揭傷勢而不
    治死亡之行為，係基於同一傷害被害人A童身體之犯意，於
    密接時間、相同地點，侵害同一法益，各行為之獨立性極為
    薄弱，依一般社會健全觀念，在時間差距上，難以強行分開
    ，在刑法評價上，應視為數個舉動之接續施行，屬接續犯而
    包括論以一罪。
(四)被告所犯上開成年人故意對兒童犯傷害致死罪，應依兒童及
    少年福利與權益保障法第112條第1項前段之規定，除其中法
    定本刑為無期徒刑部分依法不得加重其刑外，就其餘法定刑
    部分予以加重其刑。而按兒童及少年福利與權益保障法第11
    2條第1項前段所定之成年人故意對兒童及少年犯罪者，加重
    其刑至二分之一，此所謂加重其刑至二分之一，係指法定本
    刑之加重，最高以二分之一為限；至於在二分之一之限度內
    ，究應加重多少，則賦予法院審酌被告於全案之一切犯罪情
    狀，自由裁量之（最高法院108年度台上字第174號、109年
    度台上字第3565號刑事判決意旨參照），是被告本案所犯成
    年人故意對兒童犯傷害致死罪，固應依兒童及少年福利與權
    益保障法第112條第1項前段之規定，就其觸犯之刑法第277
    條第2項前段除法定本刑為無期徒刑以外之法定刑予以加重
    ，然尚可在所定加重比例二分之一之限度之內予以裁量加重
    （有關本院裁量加重之考量事由，參見以下量刑部分之說明
    ），訴訟參與人之共同代理人於本院曾主張應就依法得加重
    其刑之法定本刑部分，加重其刑至二分之一，尚有誤會，附
    此說明。
(五)按刑法第59條規定犯罪情狀可憫恕者，得酌量減輕其刑，固
    為法院依法得自由裁量之事項，然非漫無限制，必須犯罪另
    有特殊之原因與環境，在客觀上足以引起一般同情，認為即
    予宣告法定低度刑期尤嫌過重者，始有其適用。是為此項裁
    量減刑時，必須就被告全部犯罪情狀予以審酌在客觀上是否
    有足以引起社會上一般人之同情，而可憫恕之情形，並於判
    決理由內詳加說明，始稱適法（最高法院88年度台上字第66
    83號刑事判決意旨參照）。查本案依被害人A童頭部受有急
    性之顱骨骨折、顱內出血之傷勢，堪認被告之傷害手段非屬
    輕微，被害人A童於案發時遭受傷害之痛苦亦屬非輕，並因
    其尚屬幼年而無自我保護力、未能為有效反抗下，遭被告傷
    害並喪失寶貴之生命，造成包含訴訟參與人邱○川、宋○鈺在
    內之被害人A童家屬承受難以抹滅之傷痛，是依被告之犯罪
    情狀予以審酌，對照本案之法定刑度，實無從認有何情輕法
    重之顯可憫恕情事，自無刑法第59條規定之適用，附此陳明
    。
五、本院將原判決撤銷改判之說明：
(一)原審認被告所為成年人故意對兒童犯傷害致死罪之犯行事證
    明確，予以論罪科刑，固非無見。惟查：１、本案雖因被告
    否認犯行而難以查明其犯罪事實之細節，惟本於刑事審判應
    依嚴格證據取捨認定事實，及刑事訴訟法所定罪疑有利於被
    告之原則，尚非不可依卷內現有證據就與被告傷害行為有重
    要關係之其著手施行外力之次數等情予以認定【參見本判決
    犯罪事實欄一及理由欄三、(二)、8所載】；原判決就此未
    依憑卷內既存之證據予以審酌說明及判斷認定，且未論以被
    告所為數次之傷害行為應屬以接續犯之包括一罪，均有未合
    。２、原判決認定被告對被害人A童傷害之手段，併有對被害
    人A童劇烈搖晃之方式，固屬正確，然原判決於其犯罪事實
    欄中漏未就被告此部分傷害行為，已造成被害人A童雙側視
    網膜出血之傷勢而為認定，亦有未合。３、再被告於傷害被
    害人A童後，恐其對被害人A童之傷害犯行曝露，並未及時將
    被害人A童送醫或通知其父、母親即訴訟參與人邱○川、宋○
    鈺，甚且有遲延使被害人A童就醫之情事，業經本判決於上
    開理由欄三、(二)、9中敘明；原判決於其犯罪事實欄中誤
    認本件係被告見被害人A童受有前開傷勢即將被害人A童緊急
    送至中山醫院急救等語部分，容所誤會。４、有關被告之量
    刑部分，本院依下列審酌科刑事項所述內容，及原判決並未
    斟酌被告犯後有本段上開３所示之情形，而據以作為對被告
    不利之量刑事由，故認原判決之量刑尚有過輕。被告以前開
    各該辯詞否認犯罪而提起上訴，依本判決上揭理由欄三、(
    一)至(三)所示各項事證及論述、說明，均為無理由。至檢
    察官上訴意旨以被告所為之犯罪手段、對被害人A童之侵害
    程度、與被害人A童之關係等情，並參酌其犯後之過程，及
    尚未與訴訟參與人邱○川、宋○鈺和解並取得其等之原諒等犯
    後態度，認縱併予參酌被告之品行、生活狀況及智識程度等
    情，主張原判決量刑過輕，則非無理由，且原判決併有本段
    前揭其餘所述之瑕疵存在，即屬無可維持，自應由本院予以
    撤銷改判。
(二)爰審酌兒童於受其父母、法定監護人或其他照顧兒童之人照
    顧時，不受到任何形式之身心暴力、傷害或虐待、疏忽或疏
    失、不當對待或剝削；所有兒童均不受酷刑或其他形式之殘
    忍、不人道或有辱人格之待遇或處罰之權利，分別為聯合國
    兒童權利公約（下稱兒童權利公約）第19條第1項、第37條a
    款明文保護（依兒童權利公約施行法第2條、第3條相關條文
    及聯合國兒童權利委員會解釋，分別有國內法之效力而足為
    參照）；被告身為受訴訟參與人邱○川、宋○鈺夫婦有償委託
    於日間照護在案發時年僅1歲又1個多月之幼兒即被害人A童
    之保母，本應基於保母之職責妥適照料被害人A童，竟罔顧
    其為保母應具有之專業、耐心與愛心，因自身情緒控管未佳
    ，即遽然對毫無反抗能力之被害人A童，以持硬物敲撞被害
    人A童頭部或使其頭部撞擊硬物對A童施以外力2次，及對被
    害人A童重覆施以猛烈之劇烈搖晃之虐童手段，使被害人A童
    頭部右前額、頂部、左側枕部3處遭受嚴重之撞擊（其中上
    開2處骨折部分，為對撞傷之型態）而為傷害之方式，致被
    害人A童受有頭部外傷（右額瘀傷血腫4X4.5公分、後枕部頭
    皮中間偏左處3X1公分）、顱骨骨折（右頂骨、左側枕骨各
    有1條線狀骨折，其中右頂骨為5公分長之橫線狀骨折，枕骨
    左側為延伸3公分長之縱線狀骨折，上開線性骨折均穿透整
    個顱骨之厚度，左側枕骨骨折部分明顯有骨頭裂開移位之錯
    位性骨折情形）、顱內出血(右側急性硬腦膜下出血、廣泛
    紅褐色頭皮下出血、左後頂枕部5X3公分頭皮下出血）、頭
    部後上頂部血腫（位於顱骨外側）及雙側視網膜下出血等傷
    害，並於被害人A童因其傷害行為出現嘔吐、無法控制之哭
    泣及難以被安撫等症狀，其後並陷入無法被喚醒之昏迷狀態
    後，因恐其犯行曝露，竟未及時將被害人A童送醫或通知身
    為被害人A童之父、母親即訴訟參與人邱○川、宋○鈺，而遲
    至同日下午3時30分許，因見被害人A童呼吸緩慢、嘴唇發紺
    ，方不得不於該日下午3時37分許，以電話通知訴訟參與人
    宋○鈺，惟就A童之身體狀況所述仍避重就輕而僅概稱被害人
    A童自上午11時許睡覺後未醒，顯有遲延使被害人A童就醫之
    情事，被告之傷害行為使被害人A童頭部受有急性之顱骨骨
    折、顱內出血等嚴重傷勢，堪認被告之傷害方式殘忍，被害
    人A童於案發時遭受傷害之痛苦實屬非輕，且終因前開傷勢
    而不治死亡，造成被害人A童喪失寶貴生命之無法挽回之後
    果，並使包含訴訟參與人邱○川、宋○鈺在內之被害人A童家
    屬承受難以抹滅之傷痛，被告迄今未就民事部分與訴訟參與
    人邱○川、宋○鈺達成和解或調解而為賠償，亦未獲取訴訟參
    與人邱○川、宋○鈺之原諒，依被告上開犯罪之動機、目的、
    手段、與被害人A童之關係、所生損害重大及犯罪後之態度
    等情，本院認縱兼為考量被告自述大學畢業之智識程度，曾
    在幼兒園工作、經濟狀況普通（見原審卷三第66頁），於本
    案調查審理過程自述育有2子等生活狀況，及所提出請求參
    酌作為其量刑事項之資料等情，認仍不宜輕縱，原審所為量
    刑尚有過輕；再參酌檢察官、訴訟參與人及其等之代理人於
    本院審理就科刑部分所述意見（見本院卷二第131至139頁。
    至被告及其辯護人於本院審理時則均請求對被告為無罪判決
    ，而未就被告之科刑範圍陳述意見，見本院卷二第139頁）
    ，訴訟參與人於本院審理時固曾請求對被告量處無期徒刑（
    見本院卷二第136頁）之最重之法定刑，惟斟酌訴訟參與人
    遭逢本案事件確雖無比痛心，然兼衡被告前未曾有前案紀錄
    （有其臺灣高等法院被告前案紀錄表1份在卷可參，見本院
    卷一第157至158頁）之品性素行，及本院依
　　現有證據僅足認被告係因一時情緒控管未佳之犯罪動機等情
    ，認尚無可對被告所為成年人故意對兒童犯傷害致死罪處以
    法定最重之無期徒刑等一切情狀，就被告所為成年人故意對
    兒童犯傷害致死罪，量處如主文第二項所示之刑，以示懲儆
    。
據上論斷，應依刑事訴訟法第369條第1項前段、第364條、第299
條第1項前段（依判決格式簡化原則，僅引用程序法條文），判
決如主文。　　
本案經檢察官張凱傑提起公訴，檢察官侯詠琪提起上訴，檢察官
乙○○到庭執行職務。
中　　華　　民　　國　　111 　年　　3 　　月　　24　　日
                  刑事第十二庭  審判長法　官  張國忠
                                      法　官  高文崇
                                      法　官  李雅俐
以上正本證明與原本無異。
如不服本判決應於收受送達後二十日內向本院提出上訴書狀，其
未敘述上訴之理由者，並得於提起上訴後二十日內向本院補提理
由書（均須按他造當事人之人數附繕本）「切勿逕送上級法院」
。因疫情而遲誤不變期間，得向法院聲請回復原狀。
                                      書記官  蕭怡綸  

中　　華　　民　　國　　111 　年　　3 　　月　　24　　日
附錄論罪科刑法條：
兒童及少年福利與權益保障法第112條：
成年人教唆、幫助或利用兒童及少年犯罪或與之共同實施犯罪或
故意對其犯罪者，加重其刑至二分之一。但各該罪就被害人係兒
童及少年已定有特別處罰規定者，從其規定。
對於兒童及少年犯罪者，主管機關得獨立告訴。
刑法第277條：
傷害人之身體或健康者，處五年以下有期徒刑、拘役或五十萬元
以下罰金。
犯前項之罪，因而致人於死者，處無期徒刑或七年以上有期徒刑
；致重傷者，處三年以上十年以下有期徒刑。